---
title: "Landskapsanalys v2.1: Faktor- och klusterkanslighet"
lang: sv
format:
  html:
    toc: true
    toc-depth: 3
    code-fold: true
    code-summary: "Visa kod"
    embed-resources: true
execute:
  echo: false
  warning: false
  message: false
---

> Denna rapport dokumenterar nasta robusthetspass ovanpa `landskapsanalys_v2_1_geomweight58_res9`: jamforelse mellan `varimax` och `oblimin`, samt mellan `K = 5` och `K = 6`.

```{r}
#| label: setup
suppressPackageStartupMessages({
  library(dplyr)
  library(tidyr)
  library(stringr)
  library(ggplot2)
  library(knitr)
  library(scales)
})

repo_root <- "C:/gislab/landskapsanalys"
sensitivity_id <- Sys.getenv(
  "LANDSKAPSANALYS_SENSITIVITY_ID",
  unset = "landskapsanalys_v2_1_factor_cluster_sensitivity"
)
data_dir <- Sys.getenv(
  "LANDSKAPSANALYS_DATA_DIR",
  unset = file.path(repo_root, "data/interim/landskapsanalys_versions", sensitivity_id)
)
current_input_path <- knitr::current_input(dir = TRUE)
report_dir <- if (nzchar(current_input_path)) {
  normalizePath(dirname(current_input_path), winslash = "/", mustWork = FALSE)
} else {
  file.path(repo_root, "docs/geocontext")
}

metadata_path <- file.path(data_dir, paste0(sensitivity_id, "_metadata.csv"))
k_scores_path <- file.path(data_dir, paste0(sensitivity_id, "_k_scores.csv"))
variance_path <- file.path(data_dir, paste0(sensitivity_id, "_factor_variance.csv"))
congruence_path <- file.path(data_dir, paste0(sensitivity_id, "_rotation_matched_congruence.csv"))
phi_path <- file.path(data_dir, paste0(sensitivity_id, "_phi.csv"))
focus_cluster_path <- file.path(data_dir, paste0(sensitivity_id, "_focus_cluster_summary.csv"))
cluster_comparison_path <- file.path(data_dir, paste0(sensitivity_id, "_cluster_comparison.csv"))
top_loadings_path <- file.path(data_dir, paste0(sensitivity_id, "_top_loadings.csv"))

meta <- read.csv(metadata_path, stringsAsFactors = FALSE)
k_scores <- read.csv(k_scores_path, stringsAsFactors = FALSE)
variance_df <- read.csv(variance_path, stringsAsFactors = FALSE)
matched_congruence <- read.csv(congruence_path, stringsAsFactors = FALSE)
phi_df <- read.csv(phi_path, stringsAsFactors = FALSE)
focus_cluster_summary <- read.csv(focus_cluster_path, stringsAsFactors = FALSE)
cluster_comparison <- read.csv(cluster_comparison_path, stringsAsFactors = FALSE)
top_loadings <- read.csv(top_loadings_path, stringsAsFactors = FALSE)

source_analysis_id <- meta$source_analysis_id[1]
n_hex <- meta$n_hex[1]
n_context_columns <- meta$n_context_columns[1]

best_by_rotation <- k_scores |>
  group_by(rotation) |>
  slice_max(order_by = silhouette, n = 1, with_ties = FALSE) |>
  ungroup()

variance_summary <- variance_df |>
  filter(metric == "Cumulative Var") |>
  pivot_longer(cols = starts_with("F"), names_to = "factor", values_to = "value") |>
  group_by(rotation) |>
  summarise(cumulative_var = max(value), .groups = "drop")

phi_long <- phi_df |>
  pivot_longer(cols = starts_with("MR"), names_to = "factor_to", values_to = "correlation") |>
  filter(factor_from != factor_to)

max_abs_phi <- max(abs(phi_long$correlation), na.rm = TRUE)
min_congruence <- min(matched_congruence$congruence, na.rm = TRUE)
max_congruence <- max(matched_congruence$congruence, na.rm = TRUE)

rotation_takeaway <- paste0(
  "Matched factor congruence ligger mellan ",
  number(min_congruence, accuracy = 0.01),
  " och ",
  number(max_congruence, accuracy = 0.01),
  ", medan hogsta absoluta faktor-korrelation i oblimin ar ",
  number(max_abs_phi, accuracy = 0.001),
  "."
)

best_overall <- k_scores |>
  slice_max(order_by = silhouette, n = 1, with_ties = FALSE)

focus_table <- focus_cluster_summary |>
  mutate(
    largest_cluster_share = percent(largest_cluster_share, accuracy = 0.1),
    smallest_cluster_share = percent(smallest_cluster_share, accuracy = 0.1),
    silhouette = number(silhouette, accuracy = 0.001)
  )

cluster_comparison_table <- cluster_comparison |>
  mutate(ari = number(ari, accuracy = 0.001))

top_loading_table <- top_loadings |>
  group_by(rotation, factor) |>
  slice_head(n = 5) |>
  ungroup() |>
  select(rotation, factor, variable, loading)
```

## 1. Syfte

Denna rapport svarar pa en mycket konkret metodfraga:

**Vad hander i `v2.1` om vi slutar ta `varimax` och ett enda valt `K` for givet?**

Har testas samma kontextmatris som i [landskapsanalys_v2_1.html](/c:/gislab/landskapsanalys/docs/geocontext/current_landscape_model/landskapsanalys_v2_1.html), men med tva explicita jamforelser:

- `varimax` mot `oblimin`
- `K = 5` mot `K = 6`

Allt annat halls konstant:

- samma `v2.1`-kontextmatris
- samma `5` faktorer
- samma `minres`
- samma `tenBerge`
- samma klusterintervall `K = 5..10`

## 2. Testdesign

Analysen bygger pa `r n_hex` hexagoner och `r n_context_columns` rensade kontextkolumner, direkt lasna fran `r source_analysis_id`.

```{r}
design_table <- tibble::tibble(
  komponent = c(
    "Kallmodell",
    "Jämförda rotationer",
    "Faktorantal",
    "Jämförda K",
    "Fokus-K",
    "Klusteralgoritm"
  ),
  val = c(
    source_analysis_id,
    "varimax, oblimin",
    "5",
    "5..10",
    "5 och 6",
    "kmeans (Lloyd, nstart = 50, iter.max = 500)"
  )
)
knitr::kable(design_table, col.names = c("Komponent", "Val"))
```

## 3. Rotation: Varimax Mot Oblimin

Den viktigaste fragan har ar inte om siffrorna blir lite olika, utan om den landskapliga strukturen faktiskt byter karaktar.

`r rotation_takeaway`

### 3.1 Matchad faktorlikhet

```{r}
knitr::kable(
  matched_congruence |>
    mutate(congruence = number(congruence, accuracy = 0.01)),
  col.names = c("Varimax-faktor", "Matchad oblimin-faktor", "Kongruens")
)
```

Det mest slående ar att oblimin i praktiken mest byter ordning pa ett par faktorer. Innehallet ar nara identiskt.

### 3.2 Faktor-korrelationer i oblimin

```{r}
phi_display <- phi_long |>
  mutate(correlation = number(correlation, accuracy = 0.001))
knitr::kable(phi_display, col.names = c("Rotation", "Faktor fran", "Faktor till", "Korrelationskoefficient"))
```

Den hogsta absoluta faktor-korrelationen ar `r number(max_abs_phi, accuracy = 0.001)`. Det ar inte noll, men det ar heller inte starkt nog for att varimax ska se direkt missvisande ut.

### 3.3 Forklarad varians

```{r}
knitr::kable(
  variance_summary |>
    mutate(cumulative_var = percent(cumulative_var, accuracy = 0.01)),
  col.names = c("Rotation", "Kumulativ forklarad varians")
)
```

Den kumulativa forklarade variansen ar i praktiken samma under bada rotationerna. Det betyder att rotationen mest handlar om strukturering och tolkbarhet, inte om hur mycket signal som fangas.

## 4. Kluster: K = 5 Mot K = 6

### 4.1 Silhouette over K

```{r}
ggplot(k_scores, aes(x = K, y = silhouette, color = rotation)) +
  geom_line(linewidth = 0.9) +
  geom_point(size = 2.4) +
  scale_x_continuous(breaks = sort(unique(k_scores$K))) +
  scale_y_continuous(labels = number_format(accuracy = 0.001)) +
  labs(
    x = "K",
    y = "Silhouette",
    color = "Rotation",
    title = "Silhouette for K = 5..10 i v2.1-sensitivity"
  ) +
  theme_minimal(base_size = 12)
```

```{r}
best_display <- best_by_rotation |>
  mutate(silhouette = number(silhouette, accuracy = 0.001))
knitr::kable(best_display, col.names = c("Rotation", "Bast K", "Silhouette", "Silhouette-basis"))
```

Det finns ingen enda enkel vinnare:

- `oblimin` foredrar `K = 5` med silhouette `0.330`
- `varimax` foredrar `K = 6` med silhouette `0.312`

### 4.2 Fokusjämförelse för K = 5 och K = 6

```{r}
knitr::kable(
  focus_table,
  col.names = c(
    "Rotation",
    "K",
    "Storsta klustershare",
    "Minsta klustershare",
    "Antal kluster",
    "Silhouette"
  )
)
```

Har syns ett tydligt monster:

- `K = 6` ger jamnare klusterbalans an `K = 5`
- `K = 5` ger hogre silhouette under oblimin men ocksa ett storre dominerande kluster
- `varimax K = 6` och `oblimin K = 6` ar nastan samma rumsliga uppdelning

### 4.3 Hur stabil ar klustringen over valen?

```{r}
knitr::kable(
  cluster_comparison_table,
  col.names = c("Jamforelse", "ARI")
)
```

Det viktigaste resultatet ar att `varimax_K6` och `oblimin_K6` har `ARI = 0.864`, vilket ar mycket hogre an `varimax_K5` mot `oblimin_K5` (`ARI = 0.582`). Det talar for att `K = 6` ar mer robust over rotationsval, aven om `oblimin K = 5` far hogst silhouette.

## 5. Toppladdningar Som Sanity Check

```{r}
knitr::kable(
  top_loading_table |>
    mutate(loading = number(loading, accuracy = 0.001)),
  col.names = c("Rotation", "Faktor", "Variabel", "Laddning")
)
```

Toppladdningarna bekräftar samma sak som kongruensen: oblimin ser inte ut att skapa en helt ny landskapssyn. De stora gradienterna finns kvar, men faktorordningen flyttar sig delvis.

## 6. Arbetsposition

Min arbetsposition efter denna kanslighetsrunda ar:

1. Behall `varimax` som **arbetsdefault** i huvudrapporten tills vidare.
2. Tolka inte detta som att `varimax` nu ar bevisat bast. Det betyder bara att oblimin inte visade stark nog faktorinterdependens for att tvinga ett metodbyte redan nu.
3. Behall bade `K = 5` och `K = 6` som levande kandidater.
4. Anvand `K = 6` som **arbetsval for fortsatt kartgranskning**, eftersom det ar mer balanserat och betydligt stabilare over rotationer.
5. Tolka `oblimin K = 5` som den viktigaste motrosten: enklare kluster ger fortfarande battre separation enligt silhouette, sa vi ska inte lata `K = 6` stelna till sanning for tidigt.

I praktiken betyder det att nasta steg bor vara:

- visuell kartgranskning av `K = 5` mot `K = 6` i `v2.1`
- faktorantalskanslighet ovanpa samma `v2.1`-matris
- leave-one-theme-out pa `v2.1`
