---
title: "Landskapsanalys v2.1: Kontextskalekanslighet"
lang: sv
format:
  html:
    toc: true
    toc-depth: 3
    code-fold: true
    code-summary: "Visa kod"
    embed-resources: true
execute:
  echo: false
  warning: false
  message: false
---

> Denna rapport dokumenterar skalkansligheten ovanpa `landskapsanalys_v2_1_geomweight58_res9`, med samma viktlogik men tre olika `k`-stegar.

```{r}
#| label: setup
suppressPackageStartupMessages({
  library(dplyr)
  library(tidyr)
  library(ggplot2)
  library(knitr)
  library(scales)
})

repo_root <- "C:/gislab/landskapsanalys"
sensitivity_id <- Sys.getenv(
  "LANDSKAPSANALYS_SENSITIVITY_ID",
  unset = "landskapsanalys_v2_1_scale_sensitivity"
)
data_dir <- Sys.getenv(
  "LANDSKAPSANALYS_DATA_DIR",
  unset = file.path(repo_root, "data/interim/landskapsanalys_versions", sensitivity_id)
)

meta <- read.csv(file.path(data_dir, paste0(sensitivity_id, "_metadata.csv")), stringsAsFactors = FALSE)
summary_df <- read.csv(file.path(data_dir, paste0(sensitivity_id, "_summary.csv")), stringsAsFactors = FALSE)
radius_df <- read.csv(file.path(data_dir, paste0(sensitivity_id, "_radius_summary.csv")), stringsAsFactors = FALSE)
k_scores <- read.csv(file.path(data_dir, paste0(sensitivity_id, "_k_scores.csv")), stringsAsFactors = FALSE)

summary_fmt <- summary_df |>
  mutate(
    cumulative_var = percent(cumulative_var, accuracy = 0.01),
    best_silhouette = number(best_silhouette, accuracy = 0.001),
    largest_cluster_share = percent(largest_cluster_share, accuracy = 0.1),
    smallest_cluster_share = percent(smallest_cluster_share, accuracy = 0.1),
    mean_total = number(mean_total, accuracy = 0.01)
  )

radius_fmt <- radius_df |>
  mutate(
    approx_avg_cells = number(approx_avg_cells, accuracy = 0.1),
    zero_share = percent(zero_share, accuracy = 0.1),
    median_radius = number(median_radius, accuracy = 1),
    p90_radius = number(p90_radius, accuracy = 1)
  )

best_row <- summary_df |> slice_max(order_by = best_silhouette, n = 1, with_ties = FALSE)
working_takeaway <- paste0(
  "Local geometric scales ger hogst silhouette (",
  number(best_row$best_silhouette[1], accuracy = 0.001),
  "), men legacy-stegen ar fortfarande den starkaste kompromissen nar man vagar samman lokalitet, faktorstruktur och klusterbalans."
)
```

## 1. Syfte

Denna rapport svarar pa fragan:

**Haller `10, 50, 100, 250, 1000` som arbetssteg, eller blir modellen tydligt battre av en alternativ `k`-stege?**

Testet bygger pa samma `v2.1`-modell, men med tre skalfamiljer:

- `legacy`: `10, 50, 100, 250, 1000`
- `local_geom`: `8, 24, 72, 216, 648`
- `broad_geom`: `15, 45, 135, 405, 1215`

Allt annat halls konstant:

- samma inputlager
- samma viktlogik
- samma `varimax`
- samma `5` faktorer
- samma klusterprovning `K = 5..10`

## 2. Huvudresultat

`r working_takeaway`

```{r}
knitr::kable(
  summary_fmt,
  col.names = c(
    "Skalfamilj",
    "Analys-ID",
    "k-varden",
    "Kumulativ varians",
    "Bast K",
    "Bast silhouette",
    "Storsta klustershare",
    "Minsta klustershare",
    "Mean total"
  )
)
```

Det finns ingen enkel universell vinnare:

- `local_geom` ger starkast klusterseparation
- `broad_geom` ger hogst forklarad varians
- `legacy` ligger mitt emellan och ar den jamnaste kompromissen

## 3. Klusterbeteende

```{r}
ggplot(k_scores, aes(x = K, y = silhouette, color = scale_label)) +
  geom_line(linewidth = 0.9) +
  geom_point(size = 2.3) +
  scale_x_continuous(breaks = sort(unique(k_scores$K))) +
  scale_y_continuous(labels = number_format(accuracy = 0.001)) +
  labs(
    x = "K",
    y = "Silhouette",
    color = "Skalfamilj",
    title = "Klusterseparation over K for olika k-stegar"
  ) +
  theme_minimal(base_size = 12)
```

Klustermassigt ar resultaten tydliga:

- `local_geom` -> bast `K = 6`, silhouette `0.348`
- `legacy` -> bast `K = 6`, silhouette `0.312`
- `broad_geom` -> bast `K = 5`, silhouette `0.299`

Det betyder att en mer lokal stege gor modellen mer separerbar i faktorrummet, medan en bredare stege trycker modellen mot mer sammanslagna kluster.

## 4. Kontextlokalitet och radier

```{r}
ggplot(radius_df, aes(x = approx_avg_cells, y = zero_share, color = scale_label)) +
  geom_line(linewidth = 0.9) +
  geom_point(size = 2.3) +
  scale_x_continuous(labels = number_format(accuracy = 1)) +
  scale_y_continuous(labels = percent_format(accuracy = 1)) +
  labs(
    x = "Ungefarligt antal genomsnittsceller i k-traskeln",
    y = "Andel nollradie",
    color = "Skalfamilj",
    title = "Hur lokal ar den tidigaste kontexten?"
  ) +
  theme_minimal(base_size = 12)
```

```{r}
knitr::kable(
  radius_fmt,
  col.names = c(
    "Skalfamilj",
    "Analys-ID",
    "k",
    "Approx celler",
    "Nollradieandel",
    "Medianradie",
    "P90-radie"
  )
)
```

Har ligger den viktigaste metodskillnaden:

- `local_geom` gor den forsta skalan mer verkligt lokal, men ocksa mer sjalvdominerad: `45.1%` nollradie vid `k=8`
- `legacy` ligger mellan ytterligheterna: `17.9%` nollradie vid `k=10`
- `broad_geom` gor den forsta skalan mindre sjalvdominerad: bara `1.6%` nollradie vid `k=15`

Med andra ord:

- `local_geom` far mer lokal kontrast
- `broad_geom` får mer omedelbar omgivningsinblandning
- `legacy` verkar vara en medelvag som fortfarande skiljer lokal och omgivande struktur utan att kollapsa helt at nagot hall

## 5. Faktorstruktur

```{r}
ggplot(summary_df, aes(x = scale_label, y = cumulative_var, fill = scale_label)) +
  geom_col(width = 0.65, show.legend = FALSE) +
  scale_y_continuous(labels = percent_format(accuracy = 1)) +
  labs(
    x = "Skalfamilj",
    y = "Kumulativ forklarad varians",
    title = "Bredare skalsteg ger hogre forklarad varians"
  ) +
  theme_minimal(base_size = 12)
```

Faktorstrukturen reagerar i motsatt riktning mot klustren:

- `broad_geom`: `37.76%` kumulativ varians
- `legacy`: `36.02%`
- `local_geom`: `33.94%`

Detta ar logiskt. Bredare skalor jamnar ut lokala skillnader och gynnar storre, mer sammanhangande gradienter. Lokalare skalor behaller mer rumslig kontrast men mindre statistisk samvariation.

## 6. Arbetsposition

Min arbetsposition efter detta test ar:

1. Behall `10, 50, 100, 250, 1000` som arbetsstege i `v2.1`.
2. Tolka `local_geom` som den viktiga alternativa challengern om vi senare vill trycka modellen mot mer lokal kontrast.
3. Tolka `broad_geom` som en nyttig kontroll, men inte som basta arbetsval just nu eftersom klusterseparationen blir svagare och modellen glider tillbaka mot `K = 5`.

Det viktigaste skälet att stanna vid legacy just nu ar att den gor inget enskilt moment absolut bast, men den undviker ocksa att bli extrem:

- inte for lokal
- inte for utjamnad
- fortfarande `K = 6`
- fortfarande rimlig faktorvarians
- fortfarande battre klusterbalans an de alternativa stegarna

**Arbetsbeslutet just nu blir darfor: behall `k = 10, 50, 100, 250, 1000` i `v2.1` tills leave-one-theme-out ar kord.**

