---
title: "Landskapsanalys v2.1: Faktorantalskanslighet"
lang: sv
format:
  html:
    toc: true
    toc-depth: 3
    code-fold: true
    code-summary: "Visa kod"
    embed-resources: true
execute:
  echo: false
  warning: false
  message: false
---

> Denna rapport dokumenterar faktorantalskansligheten ovanpa `landskapsanalys_v2_1_geomweight58_res9`, med `varimax` som arbetsdefault och faktorantal `4, 5, 6, 7, 8`.

```{r}
#| label: setup
suppressPackageStartupMessages({
  library(dplyr)
  library(tidyr)
  library(ggplot2)
  library(knitr)
  library(scales)
  library(stringr)
})

repo_root <- "C:/gislab/landskapsanalys"
sensitivity_id <- Sys.getenv(
  "LANDSKAPSANALYS_SENSITIVITY_ID",
  unset = "landskapsanalys_v2_1_factor_count_sensitivity"
)
data_dir <- Sys.getenv(
  "LANDSKAPSANALYS_DATA_DIR",
  unset = file.path(repo_root, "data/interim/landskapsanalys_versions", sensitivity_id)
)

meta <- read.csv(file.path(data_dir, paste0(sensitivity_id, "_metadata.csv")), stringsAsFactors = FALSE)
eigen_summary <- read.csv(file.path(data_dir, paste0(sensitivity_id, "_eigen_summary.csv")), stringsAsFactors = FALSE)
factor_summary <- read.csv(file.path(data_dir, paste0(sensitivity_id, "_factor_summary.csv")), stringsAsFactors = FALSE)
focus_cluster_summary <- read.csv(file.path(data_dir, paste0(sensitivity_id, "_focus_cluster_summary.csv")), stringsAsFactors = FALSE)
adjacent_ari <- read.csv(file.path(data_dir, paste0(sensitivity_id, "_adjacent_ari.csv")), stringsAsFactors = FALSE)
top_loadings <- read.csv(file.path(data_dir, paste0(sensitivity_id, "_top_loadings.csv")), stringsAsFactors = FALSE)
k_scores <- read.csv(file.path(data_dir, paste0(sensitivity_id, "_k_scores.csv")), stringsAsFactors = FALSE)

source_analysis_id <- meta$source_analysis_id[1]
rotation_name <- meta$rotation[1]
n_hex <- meta$n_hex[1]
n_context_columns <- meta$n_context_columns[1]

factor_summary_fmt <- factor_summary |>
  mutate(
    cumulative_var = percent(cumulative_var, accuracy = 0.01),
    TLI = number(TLI, accuracy = 0.001),
    RMSEA = number(RMSEA, accuracy = 0.001),
    rms = number(rms, accuracy = 0.001),
    crms = number(crms, accuracy = 0.001),
    fit = number(fit, accuracy = 0.001),
    fit_off = number(fit_off, accuracy = 0.001),
    best_silhouette = number(best_silhouette, accuracy = 0.001),
    largest_cluster_share_best_k = percent(largest_cluster_share_best_k, accuracy = 0.1),
    smallest_cluster_share_best_k = percent(smallest_cluster_share_best_k, accuracy = 0.1)
  )

focus_cluster_fmt <- focus_cluster_summary |>
  mutate(
    largest_cluster_share = percent(largest_cluster_share, accuracy = 0.1),
    smallest_cluster_share = percent(smallest_cluster_share, accuracy = 0.1),
    silhouette = number(silhouette, accuracy = 0.001)
  )

adjacent_ari_fmt <- adjacent_ari |>
  mutate(ari = number(ari, accuracy = 0.001))

top_loading_focus <- top_loadings |>
  filter(n_factors %in% c(4, 5, 6)) |>
  group_by(n_factors, factor) |>
  slice_head(n = 5) |>
  ungroup() |>
  select(n_factors, factor, variable, loading)

best_overall <- factor_summary |>
  slice_max(order_by = best_silhouette, n = 1, with_ties = FALSE)

working_takeaway <- paste0(
  "Fyra faktorer ger hogst klusterseparation (silhouette ",
  number(best_overall$best_silhouette[1], accuracy = 0.001),
  "), men fem faktorer ar fortfarande den starkaste kompromissen mellan tolkbarhet, klusterbalans och uppdelning av kust/geologi."
)
```

## 1. Syfte

Denna rapport svarar pa fragan:

**Ar fem faktorer fortfarande rimligt i `v2.1`, eller bor modellen egentligen forenkla till fyra eller expandera till sex-plus?**

Testet bygger pa samma `v2.1`-kontextmatris som tidigare, men med ett fast metodpaket:

- rotation = `r rotation_name`
- factor counts = `4, 5, 6, 7, 8`
- klusterprovning = `K = 5..10`

## 2. Testdesign

Analysen bygger pa `r n_hex` hexagoner och `r n_context_columns` rensade kontextkolumner, direkt lasna fran `r source_analysis_id`.

```{r}
design_table <- tibble::tibble(
  komponent = c(
    "Kallmodell",
    "Rotation",
    "Faktorantal",
    "Jamforda K",
    "Fokus-K",
    "Klusteralgoritm"
  ),
  val = c(
    source_analysis_id,
    rotation_name,
    "4, 5, 6, 7, 8",
    "5..10",
    "5 och 6",
    "kmeans (Lloyd, nstart = 50, iter.max = 500)"
  )
)
knitr::kable(design_table, col.names = c("Komponent", "Val"))
```

## 3. Huvudresultat

`r working_takeaway`

```{r}
knitr::kable(
  factor_summary_fmt |>
    select(
      n_factors,
      cumulative_var,
      TLI,
      RMSEA,
      best_k,
      best_silhouette,
      largest_cluster_share_best_k,
      smallest_cluster_share_best_k
    ),
  col.names = c(
    "Faktorer",
    "Kumulativ varians",
    "TLI",
    "RMSEA",
    "Bast K",
    "Bast silhouette",
    "Storsta klustershare",
    "Minsta klustershare"
  )
)
```

Det finns en tydlig trade-off:

- fler faktorer ger battre FA-fit
- farre faktorer ger battre klusterseparation
- fem faktorer ligger mitt i denna brytpunkt

## 4. Fit For Faktoranalysen

### 4.1 Forklarad varians

```{r}
ggplot(factor_summary, aes(x = n_factors, y = cumulative_var)) +
  geom_line(linewidth = 0.9, color = "#2C6E49") +
  geom_point(size = 2.4, color = "#2C6E49") +
  scale_x_continuous(breaks = factor_summary$n_factors) +
  scale_y_continuous(labels = percent_format(accuracy = 1)) +
  labs(
    x = "Antal faktorer",
    y = "Kumulativ forklarad varians",
    title = "Forklarad varians okar jamnt med fler faktorer"
  ) +
  theme_minimal(base_size = 12)
```

```{r}
fit_long <- factor_summary |>
  select(n_factors, TLI, RMSEA) |>
  pivot_longer(cols = c(TLI, RMSEA), names_to = "metric", values_to = "value")

ggplot(fit_long, aes(x = n_factors, y = value, color = metric)) +
  geom_line(linewidth = 0.9) +
  geom_point(size = 2.4) +
  scale_x_continuous(breaks = factor_summary$n_factors) +
  labs(
    x = "Antal faktorer",
    y = "Varde",
    color = "Metrik",
    title = "TLI stiger och RMSEA sjunker nar faktorantalet okar"
  ) +
  theme_minimal(base_size = 12)
```

FA-fit blir tydligt battre nar modellen gar fran `4` till `8` faktorer:

- TLI: `0.765 -> 0.875`
- RMSEA: `0.131 -> 0.096`

Det betyder dock inte automatiskt att `8` faktorer ar bast. En del av vinsten ar bara att modellen blir friare och mer detaljerad.

## 5. Klusterbeteende

### 5.1 Basta K per faktorantal

```{r}
ggplot(k_scores, aes(x = K, y = silhouette, color = factor(n_factors), group = n_factors)) +
  geom_line(linewidth = 0.9) +
  geom_point(size = 2.1) +
  scale_x_continuous(breaks = sort(unique(k_scores$K))) +
  scale_y_continuous(labels = number_format(accuracy = 0.001)) +
  labs(
    x = "K",
    y = "Silhouette",
    color = "Faktorer",
    title = "Klusterseparation sjunker i stort nar faktorantalet okar"
  ) +
  theme_minimal(base_size = 12)
```

Silhouette-bilden ar ganska klar:

- `4` faktorer ger hogst silhouette och foredrar `K = 5`
- `5` faktorer flyttar bast K till `6`
- `6-8` faktorer behaller `K = 6`, men silhouette fortsatter nedat

### 5.2 Fokus pa K = 5 och K = 6

```{r}
knitr::kable(
  focus_cluster_fmt,
  col.names = c(
    "Faktorer",
    "K",
    "Storsta klustershare",
    "Minsta klustershare",
    "Silhouette"
  )
)
```

Fyra faktorer ar starka for klustring, men de ar ocksa grova:

- `4 faktorer, K=5` har silhouette `0.379`
- `5 faktorer, K=6` har silhouette `0.311`
- `6+ faktorer` ger gradvis svagare klusterseparation och ofta mer dominerande storsta kluster

## 6. Stabilitet Mellan Narliggande Faktorantal

```{r}
knitr::kable(
  adjacent_ari_fmt,
  col.names = c("K", "Vanster faktorantal", "Hoger faktorantal", "ARI")
)
```

Det viktigaste brottet ligger mellan `5` och `6` faktorer:

- `K = 5`: ARI `0.432`
- `K = 6`: ARI `0.497`

Det betyder att overgangen fran `5` till `6` inte bara ar en liten finjustering. Det ar en faktisk omstrukturering av klusterrummet.

## 7. Vad Hander Innehallsligt?

```{r}
knitr::kable(
  top_loading_focus |>
    mutate(loading = number(loading, accuracy = 0.001)),
  col.names = c("Faktorer totalt", "Faktor", "Variabel", "Laddning")
)
```

Det mest metodiskt intressanta ar detta:

- `4` faktorer ser ut att sla ihop det som i `5` faktorer blir en separat marin/sandig kustfaktor
- `5` faktorer ger fortfarande en tydlig extra kust-geologisk gradient utan att modellen spricker upp for mycket
- `6` faktorer introducerar en smalare faktor som delvis ser ut att blandas av specifika geologiska formationer och `aviation_bird_collision`

Just den sista punkten gor `6` faktorer mindre attraktivt som arbetsdefault just nu. Det ser mer ut som en metodisk uppsplittring av specialsignaler an som en tydligare overgripande landskapslogik.

## 8. Egenvardesbilden

```{r}
ggplot(head(eigen_summary, 12), aes(x = component, y = eigenvalue)) +
  geom_line(linewidth = 0.9, color = "#8C5E34") +
  geom_point(size = 2.2, color = "#8C5E34") +
  geom_hline(yintercept = 1, linetype = "dashed", color = "grey40") +
  scale_x_continuous(breaks = 1:12) +
  labs(
    x = "Komponent",
    y = "Egenvarde",
    title = "De forsta egenvardena faller, men utan ett skarpt naturligt stopp"
  ) +
  theme_minimal(base_size = 12)
```

Egenvardena visar inget rent och enkelt stopp vid `5`. Det ar inte overraskande, eftersom matrisen innehaller manga nara beslektade variabler over flera skalor.

Med andra ord:

- egenvardena alene legitimerar inte `5`
- men de legitimerar inte heller ett enkelt hopp till `8`

## 9. Arbetsposition

Min arbetsposition efter denna kanslighetsrunda ar:

1. Behall `5` faktorer som arbetsdefault i `v2.1`.
2. Tolka `4` faktorer som en viktig kontroll: modellen kan bli mer klusterbar om vi tillater mer sammanslagning.
3. Tolka `6` faktorer som en verklig alternativ modell, men inte som basta arbetsval just nu.
4. Tolka `7-8` faktorer som overdetaljerade for den aktuella rapportnivan.
5. Anvand resultatet som argument for att ga vidare till leave-one-theme-out innan vi overger femfaktorslosningen.

Det viktigaste metodbeslutet just nu ar alltsa:

**Behall `v2.1` med `varimax`, `5` faktorer och `K = 6` som arbetsmodell for fortsatt granskning.**

