---
title: "Landskapsanalys: Bornholm R9"
lang: sv
format:
  html:
    toc: true
    toc-depth: 3
    code-fold: true
    code-summary: "Visa kod"
    embed-resources: true
execute:
  echo: false
  warning: false
  message: false
---

```{r}
#| label: setup
suppressPackageStartupMessages({
  library(sf)
  library(dplyr)
  library(tidyr)
  library(stringr)
  library(purrr)
  library(ggplot2)
  library(leaflet)
  library(scales)
  library(knitr)
  library(htmlwidgets)
  library(htmltools)
})

repo_root <- "C:/gislab/landskapsanalys"
analysis_id <- Sys.getenv("LANDSKAPSANALYS_ANALYSIS_ID", unset = "landskapsanalys_26lager_res9")
report_lang <- Sys.getenv("LANDSKAPSANALYS_REPORT_LANG", unset = "sv")
data_dir <- Sys.getenv(
  "LANDSKAPSANALYS_DATA_DIR",
  unset = file.path(repo_root, "data/interim/landskapsanalys_versions", analysis_id)
)
report_dir <- file.path(repo_root, "docs/geocontext")
map_dir <- file.path(report_dir, "maps")
dir.create(map_dir, recursive = TRUE, showWarnings = FALSE)
cluster_map_href <- paste0("maps/", analysis_id, "_cluster_map.html")
cluster_map_path <- file.path(map_dir, paste0(analysis_id, "_cluster_map.html"))
factor_map_href <- paste0("maps/", analysis_id, "_factor_mapview.html")
factor_map_path <- file.path(map_dir, paste0(analysis_id, "_factor_mapview.html"))
reference_pdf_href <- "https://github.com/gislab-se/landskapsanalys/blob/main/data/Landskapstyper%20Bornholm.pdf"

metadata_path <- file.path(data_dir, paste0(analysis_id, "_metadata.csv"))
indicator_catalog_path <- file.path(data_dir, paste0(analysis_id, "_indicator_catalog.csv"))
hex_path <- file.path(data_dir, paste0(analysis_id, "_hex.gpkg"))
loadings_path <- file.path(data_dir, paste0(analysis_id, "_factor_loadings.csv"))
k_scores_path <- file.path(data_dir, paste0(analysis_id, "_k_scores.csv"))
cluster_profile_path <- file.path(data_dir, paste0(analysis_id, "_cluster_profile.csv"))
cluster_sizes_path <- file.path(data_dir, paste0(analysis_id, "_cluster_sizes.csv"))
run_summary_path <- file.path(data_dir, paste0(analysis_id, "_run_summary.csv"))
variance_path <- file.path(data_dir, paste0(analysis_id, "_factor_variance.csv"))

analysis_meta <- read.csv(metadata_path, stringsAsFactors = FALSE)
indicator_catalog <- read.csv(indicator_catalog_path, stringsAsFactors = FALSE)
hex <- st_read(hex_path, layer = analysis_id, quiet = TRUE)
hex_wgs84 <- st_transform(hex, 4326)
loadings_df <- read.csv(loadings_path, stringsAsFactors = FALSE)
k_scores <- read.csv(k_scores_path, stringsAsFactors = FALSE)
cluster_profile <- read.csv(cluster_profile_path, stringsAsFactors = FALSE)
cluster_sizes <- read.csv(cluster_sizes_path, stringsAsFactors = FALSE)
run_summary <- read.csv(run_summary_path, stringsAsFactors = FALSE)
variance_df <- read.csv(variance_path, stringsAsFactors = FALSE)

factor_cols <- grep("^F[0-9]+$", names(hex), value = TRUE)
input_cols <- indicator_catalog$gc_name
layer_count <- nrow(indicator_catalog)
n_hex <- as.numeric(run_summary$value[run_summary$metric == "n_hex"])
n_context_columns <- as.numeric(run_summary$value[run_summary$metric == "n_context_columns"])
k_best <- as.numeric(run_summary$value[run_summary$metric == "k_best"])
zero_total_hex <- as.numeric(run_summary$value[run_summary$metric == "zero_total_hex"])
excluded_zero_signal_hex <- as.numeric(run_summary$value[run_summary$metric == "excluded_zero_signal_hex"])
if (length(excluded_zero_signal_hex) == 0 || is.na(excluded_zero_signal_hex)) {
  excluded_zero_signal_hex <- 0
}
zero_total_share <- zero_total_hex / n_hex
var_explained <- variance_df |>
  filter(metric == "Cumulative Var") |>
  select(all_of(factor_cols)) |>
  unlist(use.names = FALSE) |>
  max()

txt <- function(sv, en) {
  if (tolower(report_lang) == "en") en else sv
}

factor_labels <- c(
  F1 = txt("Skoglig inlandskaraktär", "Forested interior character"),
  F2 = txt("Mosaik och kantzoner mellan skog och jordbruk", "Forest-agriculture mosaic and edge zones"),
  F3 = txt("Kust- och hedekaraktär", "Coastal and heath character"),
  F4 = txt("Vattendragsnära glest befolkad karaktär", "Watercourse-oriented low-density character"),
  F5 = txt("Tillgänglig kust- och vägkaraktär", "Accessible coastal and road character")
)

factor_axis_labels <- c(
  F1 = txt("Skoglig inlands-\nkaraktär", "Forested\ninterior"),
  F2 = txt("Mosaik och\nkantzoner", "Mosaic and\nedge zones"),
  F3 = txt("Kust- och\nhedekaraktär", "Coastal and\nheath"),
  F4 = txt("Vattendragsnära\nglesbygd", "Watercourse-\nlow density"),
  F5 = txt("Tillgänglig kust-\noch vägkaraktär", "Accessible coast\nand road")
)

factor_explanations <- c(
  F1 = txt(
    "Domineras av faktisk skog och fredskov i flera skalor, alltså ett sammanhangsrikt skogligt inland.",
    "Dominated by actual forest and protected forest across scales, that is a coherent wooded interior."
  ),
  F2 = txt(
    "Drivs av standardavvikelser i jordbruk, skog och fredskov och beskriver ett mosaikartat övergångslandskap med många kanter.",
    "Driven by variation in agriculture, forest and protected forest, describing a mosaic transition landscape with many edges."
  ),
  F3 = txt(
    "Domineras av kustlinje och hede/moor och signalerar tydlig kust- och hededynamik.",
    "Dominated by coastline and heath/moor, signalling strong coastal and heath dynamics."
  ),
  F4 = txt(
    "Kopplar skyddade vattendrag positivt mot lägre befolkning och beskriver i praktiken glest befolkade vattenpräglade rum.",
    "Links protected watercourses positively with lower population density and in practice describes sparsely populated water-shaped spaces."
  ),
  F5 = txt(
    "Kombinerar stora vägar och kustnärhet och beskriver en mer tillgänglig kust- och infrastrukturpräglad karaktär.",
    "Combines major roads and coastal proximity and describes a more accessible coastal and infrastructure-shaped character."
  )
)

cluster_labels <- c(
  "1" = txt("Skogligt inland", "Forested interior"),
  "2" = txt("Tillgänglig kust- och korridorzon", "Accessible coastal corridor"),
  "3" = txt("Mosaikrik övergång mellan skog och odling", "Forest-farmland mosaic transition"),
  "4" = txt("Kust- och hededominerat övergångslandskap", "Coastal and heath-dominated transition"),
  "5" = txt("Öppet odlingslandskap", "Open agricultural landscape")
)

cluster_explanations <- c(
  "1" = txt("Hög F1 visar tydligt skoglig och sammanhangsrik inlandskaraktär.", "High F1 marks a clearly wooded and coherent interior character."),
  "2" = txt("Mycket hög F5 och tydligt negativ F4 pekar mot kustnära, tillgängliga och mer befolkade korridorer.", "Very high F5 and clearly negative F4 point to coastal, accessible and more populated corridors."),
  "3" = txt("Mycket hög F2 visar den mest mosaikrika övergången mellan jordbruk, skog och kantzoner.", "Very high F2 marks the strongest mosaic transition between farmland, forest and edge zones."),
  "4" = txt("Hög F3 visar kust, hede och exponerade övergångsmiljöer.", "High F3 marks coast, heath and exposed transition environments."),
  "5" = txt("Negativ F1 och F3 med svagt positiv F4 tyder på bredare öppet jordbruksdominerat vardagslandskap.", "Negative F1 and F3 with slightly positive F4 indicate a broader open agricultural everyday landscape.")
)

indicator_key <- function(x) {
  case_when(
    str_detect(x, "roads|coastline|watercourses") ~ "Linjeelement",
    str_detect(x, "fastboende|population") ~ "Befolkning",
    str_detect(x, "forest|fredskov|moor|wetland|lake|ecology") ~ "Blågrön struktur",
    str_detect(x, "cultural|valuable_cultural") ~ "Kulturmiljö",
    str_detect(x, "agricultural") ~ "Markanvändning",
    str_detect(x, "relief|highest") ~ "Topografi",
    str_detect(x, "coastal_zone") ~ "Kustzon",
    TRUE ~ "Övrigt"
  )
}

indicator_palette <- c(
  "Linjeelement" = "#355C7D",
  "Befolkning" = "#C06C84",
  "Blågrön struktur" = "#2F7D32",
  "Kulturmiljö" = "#D95F02",
  "Markanvändning" = "#B8A038",
  "Topografi" = "#6C5B3B",
  "Kustzon" = "#1D91C0",
  "Övrigt" = "#7B6888"
)

class_palette <- c(
  "1" = "#355C7D",
  "2" = "#C06C84",
  "3" = "#F67280",
  "4" = "#99B898",
  "5" = "#E5D97B",
  "6" = "#6C5B7B",
  "7" = "#F8B195",
  "8" = "#80B1D3",
  "9" = "#B3DE69",
  "10" = "#BC80BD"
)

indicator_lookup <- setNames(indicator_catalog$display_name, indicator_catalog$gc_name)

series_from_variable <- function(variable) {
  variable |>
    str_replace("^(mean_|std_)", "") |>
    str_remove("_k[0-9]+$")
}

pretty_variable <- function(variable) {
  stat_type <- ifelse(str_detect(variable, "^mean_"), "medel", "std")
  series <- series_from_variable(variable)
  k <- str_extract(variable, "(?<=_k)[0-9]+$")
  series_label <- dplyr::coalesce(unname(indicator_lookup[series]), series)
  paste0(series_label, " (", stat_type, ", k=", k, ")")
}

factor_label <- function(f) dplyr::coalesce(unname(factor_labels[f]), f)
factor_axis_label <- function(f) dplyr::coalesce(unname(factor_axis_labels[f]), factor_label(f))
cluster_label <- function(k) dplyr::coalesce(unname(cluster_labels[as.character(k)]), paste("Kluster", k))
cluster_display_label <- function(k) {
  k_chr <- as.character(k)
  paste(k_chr, cluster_label(k_chr))
}
wrap_axis <- function(width = 18) {
  function(x) stringr::str_wrap(x, width = width)
}

cluster_fill_opacity_default <- 0.34
cluster_line_opacity_default <- 0.16
factor_fill_opacity_default <- 0.58
factor_line_opacity_default <- 0.22
```

## 1. Syfte och huvudfråga

Denna rapport dokumenterar den aktiva modellen `r analysis_id`. Huvudfrågan är:

**Vilken landskapskaraktär har Bornholm när ön beskrivs med ett multiskalärt, hexagonbaserat analysramverk?**

På längre sikt ska samma analyskedja kunna utgöra ett av flera underlag i ett acceptanslager för etablering av vindkraft och solenergi. Det är viktigt att vara tydlig med att denna rapport **inte** är ett färdigt acceptanslager. Den beskriver landskapskaraktär och rumslig struktur; den gör inte i denna version en full avvägning mellan landskapsvärden, tekniska förutsättningar, juridik och social acceptans.

Körningens uttalade syfte är därför dubbelt:

- att ge en mer verklighetsnära bild av Bornholms landskapskaraktär än den tidigare 9-lagersversionen
- att bygga en transparent analysgrund som senare kan kombineras med planerings- och etableringsfrågor

## 2. Studieområde, skala och avgränsning

Analysen omfattar Bornholm på samma R9-hexgrid som tidigare körningar. Den fasta analysenheten är alltså en regelbunden hexagon, medan landskapskaraktären uppstår genom att varje hexagon beskrivs både lokalt och genom sin omgivning.

```{r}
#| label: scope-summary
scope_table <- tibble::tibble(
  aspekt = c(
    "Studieområde",
    "Grundupplösning",
    "Antal analyshexagoner",
    "Exkluderade havshex utan signal",
    "Antal ingångslager",
    "Antal kontextvariabler",
    "Valt klusterantal",
    "Hex utan signal i totalvikten"
  ),
  varde = c(
    "Bornholm",
    "R9-hex",
    comma(n_hex),
    comma(excluded_zero_signal_hex),
    layer_count,
    n_context_columns,
    k_best,
    paste0(comma(zero_total_hex), " (", percent(zero_total_share, accuracy = 0.1), ")")
  )
)
knitr::kable(scope_table)
```

Skalvalet har tre konsekvenser:

- analysen är bra på att beskriva regionala och mellanskaliga mönster
- den är svagare för mycket små lokala kvaliteter som bara finns i några få hektar
- den får inte läsas som om varje enskild hexagon redan vore ett landskapsområde i sig

## 3. Datagrund

Denna version bygger på `r layer_count` lagersignaler. Urvalet är gjort för att bredda 9-lagersbasen med kust, blågröna strukturer, topografi och kulturmiljö utan att redan nu ta in hela 40+-universet.

```{r}
#| label: input-layer-table
knitr::kable(
  indicator_catalog |>
    select(display_name, geometry_type, theme, selection_note),
  col.names = c("Lager", "Geometri", "Tema", "Urvalsnotering")
)
```

```{r}
#| label: theme-counts
theme_counts <- indicator_catalog |>
  count(theme, name = "n_lager") |>
  arrange(desc(n_lager))
knitr::kable(theme_counts, col.names = c("Tema", "Antal lager"))
```

**Styrka i datagrunden:** den rymmer nu skog, jordbruk, topografi, kust, vatten, kulturmiljö, tillgänglighet och befolkning i samma modell.

**Det som fortfarande saknas:** geologi/jordarter, visuella öppenhetsvariabler, marint sammanhang, mer explicit bebyggelsemorfologi och ett bättre grepp om kustens exponering. Analysen beskriver därför Bornholm bättre än tidigare, men den beskriver fortfarande inte hela landskapets verklighet.

## 4. Metod och transparens

Analysen följer en enkel men tydlig logik:

1. valda lager aggregeras till R9-hex
2. rena havshex utan signal tas bort som analysenheter
3. varje kvarvarande hex får multiskalär kontext vid `k = 10, 50, 100, 250, 1000`
4. kontextmatrisen standardiseras, rensas och reduceras med faktoranalys
5. faktorpoängen klustras till preliminära landskapstyper
6. resultaten tolkas mot kartor, laddningar och Bornholms faktiska geografi

```{r}
#| label: method-table
method_table <- tibble::tibble(
  metodsteg = c(
    "Analysenheter",
    "Kontextskalor",
    "Skallogik",
    "Kontextmått per lager",
    "Faktoranalys",
    "Rotation",
    "Faktorscore",
    "Klusterprövning",
    "Klusterval"
  ),
  val = c(
    "Hex med total signal > 0",
    "k = 10, 50, 100, 250, 1000",
    "kumulativ vikt, inte fasta hexringar",
    "mean och std",
    "minres",
    "varimax",
    "tenBerge",
    "K = 5..10",
    paste0("högst silhouette, nu K = ", k_best)
  )
)
knitr::kable(method_table, col.names = c("Metodsteg", "Val"))
```

### 4.1 Kontextmatrisen

Kontextmatrisen är den centrala bryggan mellan rådata och landskapstolkning. Varje ingångslager omvandlas inte bara till ett värde i den egna hexagonen, utan till ett mönster av omgivningsvärden över flera skalor.

I denna modell är `k` inte antal hexgrannar. `k` anger i stället hur mycket kumulativ totalvikt som ska fångas upp när modellen går utåt genom närmaste hexagoner. Det betyder att `k = 10` och `k = 50` är vikttrösklar, inte första, andra eller tredje hexring.

I praktiken betyder det att varje lager genererar:

- ett viktat `mean`-värde för omgivningen
- ett viktat `std`-värde som visar hur homogen eller splittrad omgivningen är
- fem olika grannskapsskalor

Med `r layer_count` lager ger det `r n_context_columns` kontextvariabler. Det är alltså dessa kontextvariabler, inte rålagren ensamma, som utgör den egentliga analysmatrisen.

Poängen med det steget är att ett landskap sällan kan förstås enbart genom vad som ligger i en enskild ruta. En hexagon med lite skog kan ligga i ett stort skogligt sammanhang, ett kustnära sammanhang eller i en mosaik av små skogsfragment. Kontextmatrisen är det som gör att modellen kan skilja sådana situationer åt.

De fem skalorna är inte satta i sten. De är en pragmatisk avvägning mellan lokal, mellanliggande och bred kontext utan att explodera antalet variabler. Med `r layer_count` lager och två kontextmått ger fem skalor redan `r n_context_columns` kontextvariabler. Tio skalor skulle ge det dubbla och tjugo skalor fyra gånger så många kolumner, vilket snabbt ökar kollinearitet och gör faktorstrukturen svårare att tolka.

Om analysen i stället ska följa hexgridens topologi mer direkt går det att byta logik och arbeta med fasta grannskapsringar, till exempel `6, 18, 36 ...` eller ringavstånd `1, 2, 3 ...`. Det är fullt möjligt, men det är en annan modell än den nuvarande viktstyrda kontexten och bör därför testas som en explicit metodvariant, inte bara som en kosmetisk parameterändring.

### 4.2 Faktoranalysen

Faktoranalysen gör inte landskapstyper av sig själv. Den letar efter återkommande samvariation i kontextmatrisen och komprimerar den stora mängden kontextvariabler till ett mindre antal läsbara gradienter.

I denna körning sker det i fyra steg:

1. Kontextmatrisen z-standardiseras så att variabler med olika enheter blir jämförbara.
2. Kolumner med bara saknade värden, infinita värden eller nollvarians rensas bort.
3. Rader med ofullständig faktorinput tas bort ur själva faktormodellen, men ligger kvar i geografin.
4. `minres` med `varimax` används för att få relativt ortogonala och tolkbara faktorer.

Det viktiga att förstå är att en faktor inte är ett färdigt landskapsområde. En faktor är en gradient, alltså en sammanhållen riktning i datan. Klustringen kommer först därefter, när flera faktorer kombineras till preliminära typer.

Det finns också en viktig begränsning här: om datagrunden är sned eller om centrala landskapsprocesser saknas, kommer faktorerna att bli tydliga men ändå ofullständiga. En snygg faktorstruktur är därför inte samma sak som en sann landskapsmodell.

### 4.3 Viktiga metodiska förbehåll

- Faktoranalysen bygger på `r n_context_columns` kontextvariabler, inte på de `r layer_count` rålagren direkt.
- `r comma(excluded_zero_signal_hex)` rena havshex utan signal har tagits bort före kontextmatris, faktoranalys och klustring.
- `r comma(zero_total_hex)` hexagoner saknar total signal i viktkolumnen. De är inte borttagna ur geografin, men de visar att modellen fortfarande har tunna delar.
- De fem faktorerna förklarar bara cirka `r percent(var_explained, accuracy = 0.1)` av den totala variansen. Det är normalt för en komplex landskapsmodell, men det betyder att rapporten ska läsas som en stark förenkling, inte som en fullständig landskapsbeskrivning.
- Klustren är analytiska grupper i faktorrummet. De är inte automatiskt "sanna" landskapstyper för planeringsbeslut.

## 5. Resultat: faktorernas landskapsgradienter

```{r}
#| label: factor-variance
variance_pretty <- variance_df |>
  mutate(metric = recode(
    metric,
    "SS loadings" = "SS loadings",
    "Proportion Var" = "Andel av total varians",
    "Cumulative Var" = "Kumulativ andel av total varians",
    "Proportion Explained" = "Andel av forklarad varians",
    "Cumulative Proportion" = "Kumulativ andel av forklarad varians"
  ))
knitr::kable(variance_pretty, digits = 3, col.names = c("Metrik", factor_cols))
```

```{r}
#| label: factor-names
factor_name_table <- tibble::tibble(
  faktor = factor_cols,
  arbetsnamn = unname(factor_labels[factor_cols]),
  tolkning = unname(factor_explanations[factor_cols])
)
knitr::kable(factor_name_table, col.names = c("Faktor", "Arbetsnamn", "Tolkning"))
```

Den sakliga tolkningen av faktorerna ska i första hand styras av deras starkaste och mest sammanhängande laddningar. Tabellen nedan visar därför de `6` största absoluta laddningarna per faktor och är den primära läsnyckeln till faktorernas innehåll.

```{r}
#| label: top-loadings
factor_top <- purrr::map_dfr(factor_cols, function(f) {
  loadings_df |>
    transmute(
      factor = f,
      factor_label = factor_label(f),
      variable,
      pretty_variable = pretty_variable(variable),
      loading = .data[[f]],
      abs_loading = abs(loading)
    ) |>
    arrange(desc(abs_loading)) |>
    slice_head(n = 6)
})
knitr::kable(
  factor_top |>
    select(factor = factor_label, variabel = pretty_variable, loading),
  digits = 3
)
```

Den kompletta laddningsmatrisen finns kvar som diagnostik och rimlighetskontroll, men den ska inte vara rapportens huvudsakliga tolkningsyta.

```{r}
#| label: loadings-heatmap
#| fig-width: 18
#| fig-height: 34
loadings_long <- loadings_df |>
  mutate(pretty_variable = pretty_variable(variable)) |>
  pivot_longer(cols = all_of(factor_cols), names_to = "factor", values_to = "loading") |>
  mutate(
    factor = factor(factor, levels = factor_cols, labels = factor_axis_label(factor_cols)),
    pretty_variable = factor(pretty_variable, levels = rev(unique(pretty_variable)))
  )

ggplot(loadings_long, aes(x = factor, y = pretty_variable, fill = loading)) +
  geom_tile() +
  scale_fill_gradient2(low = "#2166AC", mid = "white", high = "#B2182B", midpoint = 0) +
  scale_y_discrete(labels = wrap_axis(34)) +
  labs(
    x = txt("Faktor", "Factor"),
    y = txt("Variabel", "Variable"),
    fill = txt("Laddning", "Loading")
  ) +
  theme_minimal(base_size = 11) +
  theme(
    panel.grid = element_blank(),
    axis.text.x = element_text(angle = 90, vjust = 0.5, hjust = 0.5, lineheight = 0.95),
    axis.text.y = element_text(size = 4.2, lineheight = 0.92, margin = margin(r = 12)),
    axis.ticks.y = element_blank(),
    plot.margin = margin(5.5, 18, 5.5, 5.5)
  )
```

```{r}
#| label: factor-maps
#| fig-width: 12
#| fig-height: 9
hex_factor_long <- hex |>
  select(hex_id, all_of(factor_cols)) |>
  pivot_longer(cols = all_of(factor_cols), names_to = "factor", values_to = "value") |>
  mutate(factor = factor(factor, levels = factor_cols, labels = factor_label(factor_cols)))

ggplot(hex_factor_long) +
  geom_sf(aes(fill = value), color = NA) +
  facet_wrap(~ factor, ncol = 2) +
  scale_fill_gradient2(low = "#2166AC", mid = "#F7F7F7", high = "#B2182B", midpoint = 0) +
  labs(fill = "Faktorscore") +
  theme_minimal(base_size = 11) +
  theme(
    panel.spacing = grid::unit(1.1, "lines"),
    strip.text = element_text(face = "bold", size = 11)
  )
```

```{r}
#| label: factor-mapview
factor_limit <- hex_wgs84 |>
  st_drop_geometry() |>
  select(all_of(factor_cols)) |>
  unlist(use.names = FALSE) |>
  abs() |>
  max(na.rm = TRUE)

factor_limit_robust <- hex_wgs84 |>
  st_drop_geometry() |>
  select(all_of(factor_cols)) |>
  unlist(use.names = FALSE) |>
  abs() |>
  quantile(0.995, na.rm = TRUE) |>
  unname()

factor_pal <- colorNumeric(
  palette = c("#2166AC", "#F7F7F7", "#B2182B"),
  domain = c(-factor_limit_robust, factor_limit_robust),
  na.color = "transparent"
)

factor_map_widget <- leaflet(options = leafletOptions(zoomSnap = 0.25)) |>
  addProviderTiles(
    "Esri.WorldImagery",
    group = txt("Satellitbild", "Satellite imagery")
  ) |>
  addProviderTiles(
    "CartoDB.Positron",
    group = txt("Ljus baskarta", "Light basemap")
  )

for (f in factor_cols) {
  data_factor <- hex_wgs84
  data_factor$map_value <- data_factor[[f]]
  data_factor$map_value_clipped <- pmax(
    pmin(data_factor$map_value, factor_limit_robust),
    -factor_limit_robust
  )
  data_factor$factor_label <- factor_label(f)

  factor_map_widget <- factor_map_widget |>
    addPolygons(
      data = data_factor,
      group = factor_label(f),
      fillColor = ~factor_pal(map_value_clipped),
      fillOpacity = factor_fill_opacity_default,
      color = "#666666",
      opacity = factor_line_opacity_default,
      weight = 0.15,
      popup = ~paste0(
        "hex: ", hex_id,
        "<br>faktor: ", factor_label,
        "<br>score: ", round(map_value, 3)
      )
    )
}

if (length(factor_cols) > 1) {
  factor_map_widget <- factor_map_widget |>
    hideGroup(factor_label(factor_cols[-1]))
}

factor_map_widget <- factor_map_widget |>
  addLayersControl(
    baseGroups = c(
      txt("Satellitbild", "Satellite imagery"),
      txt("Ljus baskarta", "Light basemap")
    ),
    overlayGroups = factor_label(factor_cols),
    options = layersControlOptions(collapsed = FALSE)
  ) |>
  addLegend(
    "bottomright",
    pal = factor_pal,
    values = c(-factor_limit_robust, factor_limit_robust),
    title = "Faktorscore"
  ) |>
  addScaleBar(position = "bottomleft")

factor_map_widget <- htmlwidgets::onRender(
  factor_map_widget,
  sprintf(
    "
function(el, x) {
  var map = this;
  var baseFill = %s;
  var baseStroke = %s;
  var control = L.control({position: 'topright'});

  control.onAdd = function() {
    var div = L.DomUtil.create('div', 'factor-opacity-control leaflet-bar');
    div.style.background = 'rgba(255,255,255,0.94)';
    div.style.padding = '10px 12px';
    div.style.borderRadius = '8px';
    div.style.boxShadow = '0 1px 6px rgba(0,0,0,0.22)';
    div.style.minWidth = '180px';
    div.innerHTML = '<div style=\"font-weight:600;margin-bottom:6px;\">Faktorernas opacitet</div>' +
      '<input id=\"factor-opacity-slider\" type=\"range\" min=\"0.05\" max=\"1.00\" step=\"0.05\" value=\"' + baseFill + '\" style=\"width:100%%;\">' +
      '<div id=\"factor-opacity-value\" style=\"margin-top:4px;font-size:12px;\">' + Math.round(baseFill * 100) + '%%</div>';
    L.DomEvent.disableClickPropagation(div);
    L.DomEvent.disableScrollPropagation(div);
    return div;
  };

  control.addTo(map);

  function updateOpacity(value) {
    var fill = Number(value);
    var stroke = Math.max(0.10, Math.min(0.8, fill * 0.45));
    map.eachLayer(function(layer) {
      if (layer instanceof L.Polygon) {
        layer.setStyle({fillOpacity: fill, opacity: stroke});
      }
    });
    var label = document.getElementById('factor-opacity-value');
    if (label) {
      label.textContent = Math.round(fill * 100) + '%%';
    }
  }

  var slider = document.getElementById('factor-opacity-slider');
  if (slider) {
    slider.addEventListener('input', function(evt) {
      updateOpacity(evt.target.value);
    });
  }

  updateOpacity(baseFill);
}
",
    factor_fill_opacity_default,
    factor_line_opacity_default
  )
)

htmlwidgets::saveWidget(
  factor_map_widget,
  factor_map_path,
  selfcontained = TRUE,
  title = paste("Faktorernas geografi", analysis_id)
)

factor_map_widget
```

```{r}
#| label: factor-map-link
#| results: asis
cat(paste0(
  '<p><a class="btn btn-outline-primary btn-sm" href="', factor_map_href,
  '" target="_blank" rel="noopener">Öppna faktorkartan i egen flik / helskärm</a></p>'
))
```

**Vad som är viktigast i faktorsteget:** den nya modellen separerar Bornholm i minst fem meningsfulla gradienter, men ingen enskild faktor motsvarar ensam ett "landskap". Den starkaste nya kvaliteten är att kust, skog, mosaik, vatten och tillgänglighet nu går att läsa som skilda rumsliga logiker.

## 6. Resultat: preliminära landskapstyper

```{r}
#| label: k-score-table
knitr::kable(k_scores, digits = 3, col.names = c("K", "Silhouette", "Beräkningsbas"))
```

```{r}
#| label: k-score-plot
ggplot(k_scores, aes(x = factor(K), y = silhouette)) +
  geom_col(fill = "#4E79A7") +
  geom_text(aes(label = round(silhouette, 3)), vjust = -0.3, size = 3) +
  labs(x = "Antal kluster (K)", y = "Silhouette") +
  theme_minimal(base_size = 12)
```

```{r}
#| label: cluster-summary
cluster_named <- cluster_profile |>
  mutate(
    kluster = cluster_display_label(class_km),
    tolkning = unname(cluster_explanations[as.character(class_km)])
  ) |>
  left_join(cluster_sizes, by = "class_km") |>
  select(kluster, share, all_of(factor_cols), tolkning)

knitr::kable(
  cluster_named,
  digits = 3,
  col.names = c("Kluster", "Andel", factor_cols, "Tolkning")
)
```

```{r}
#| label: cluster-profile-heatmap
#| fig-width: 13
#| fig-height: 9
cluster_profile_long <- cluster_profile |>
  pivot_longer(cols = all_of(factor_cols), names_to = "factor", values_to = "mean_score") |>
  mutate(
    factor = factor(factor, levels = factor_cols, labels = factor_axis_label(factor_cols)),
    cluster_name = factor(
      cluster_display_label(class_km),
      levels = cluster_display_label(sort(unique(cluster_profile$class_km)))
    )
  )

ggplot(cluster_profile_long, aes(x = factor, y = cluster_name, fill = mean_score)) +
  geom_tile() +
  scale_fill_gradient2(low = "#2166AC", mid = "white", high = "#B2182B", midpoint = 0) +
  labs(
    x = txt("Faktor", "Factor"),
    y = txt("Preliminär landskapstyp", "Preliminary landscape type"),
    fill = txt("Medelvärde", "Mean value")
  ) +
  theme_minimal(base_size = 11) +
  theme(
    panel.grid = element_blank(),
    axis.text.x = element_text(angle = 90, vjust = 0.5, hjust = 0.5, lineheight = 0.95, size = 10.5),
    axis.text.y = element_text(size = 11, lineheight = 1.0),
    plot.margin = margin(5.5, 12, 5.5, 5.5)
  )
```

```{r}
#| label: cluster-map
#| fig-width: 13
#| fig-height: 8
class_vals <- sort(unique(as.character(hex_wgs84$class_km)))
pal <- colorFactor(unname(class_palette[class_vals]), domain = class_vals)

cluster_map_widget <- leaflet(hex_wgs84, options = leafletOptions(zoomSnap = 0.25)) |>
  addProviderTiles(
    "CartoDB.Positron",
    group = txt("Ljus baskarta", "Light basemap")
  ) |>
  addProviderTiles(
    "Esri.WorldImagery",
    group = txt("Satellitbild", "Satellite imagery")
  ) |>
  addPolygons(
    group = txt("Kluster", "Clusters"),
    fillColor = ~pal(as.character(class_km)),
    fillOpacity = cluster_fill_opacity_default,
    color = "#444444",
    opacity = cluster_line_opacity_default,
    weight = 0.25,
    popup = ~paste0(
      "hex: ", hex_id,
      "<br>kluster: ", cluster_display_label(class_km),
      "<br>", factor_label("F1"), ": ", round(F1, 3),
      "<br>", factor_label("F2"), ": ", round(F2, 3),
      "<br>", factor_label("F3"), ": ", round(F3, 3),
      "<br>", factor_label("F4"), ": ", round(F4, 3),
      "<br>", factor_label("F5"), ": ", round(F5, 3)
    )
  ) |>
  addLegend(
    "bottomright",
    pal = pal,
    values = class_vals,
    labels = cluster_display_label(class_vals),
    title = "Kluster"
  ) |>
  addScaleBar(position = "bottomleft") |>
  addLayersControl(
    baseGroups = c(
      txt("Ljus baskarta", "Light basemap"),
      txt("Satellitbild", "Satellite imagery")
    ),
    overlayGroups = c(txt("Kluster", "Clusters")),
    options = layersControlOptions(collapsed = FALSE)
  )

cluster_map_widget <- htmlwidgets::onRender(
  cluster_map_widget,
  sprintf(
    "
function(el, x) {
  var map = this;
  var baseFill = %s;
  var baseStroke = %s;
  var control = L.control({position: 'topright'});

  control.onAdd = function() {
    var div = L.DomUtil.create('div', 'cluster-opacity-control leaflet-bar');
    div.style.background = 'rgba(255,255,255,0.94)';
    div.style.padding = '10px 12px';
    div.style.borderRadius = '8px';
    div.style.boxShadow = '0 1px 6px rgba(0,0,0,0.22)';
    div.style.minWidth = '180px';
    div.innerHTML = '<div style=\"font-weight:600;margin-bottom:6px;\">Klusterns opacitet</div>' +
      '<input id=\"cluster-opacity-slider\" type=\"range\" min=\"0.05\" max=\"1.00\" step=\"0.05\" value=\"' + baseFill + '\" style=\"width:100%%;\">' +
      '<div id=\"cluster-opacity-value\" style=\"margin-top:4px;font-size:12px;\">' + Math.round(baseFill * 100) + '%%</div>';
    L.DomEvent.disableClickPropagation(div);
    L.DomEvent.disableScrollPropagation(div);
    return div;
  };

  control.addTo(map);

  function updateOpacity(value) {
    var fill = Number(value);
    var stroke = Math.max(0.12, Math.min(0.85, fill * 0.8));
    map.eachLayer(function(layer) {
      if (layer instanceof L.Polygon) {
        layer.setStyle({fillOpacity: fill, opacity: stroke});
      }
    });
    var label = document.getElementById('cluster-opacity-value');
    if (label) {
      label.textContent = Math.round(fill * 100) + '%%';
    }
  }

  var slider = document.getElementById('cluster-opacity-slider');
  if (slider) {
    slider.addEventListener('input', function(evt) {
      updateOpacity(evt.target.value);
    });
  }

  updateOpacity(baseFill);
}
",
    cluster_fill_opacity_default,
    cluster_line_opacity_default
  )
)

htmlwidgets::saveWidget(
  cluster_map_widget,
  cluster_map_path,
  selfcontained = TRUE,
  title = paste("Klustertilldelning", analysis_id)
)

cluster_map_widget
```

```{r}
#| label: cluster-map-link
#| results: asis
cat(paste0(
  '<p><a class="btn btn-outline-primary btn-sm" href="', cluster_map_href,
  '" target="_blank" rel="noopener">Öppna klusterkartan i egen flik / helskärm</a></p>'
))
```

I denna version väljs `K = r k_best`. Det viktigaste med det valet är inte att det är "rätt", utan att det ger en hanterbar och tolkbar uppdelning utan de mycket små restkluster som 9-lagersversionen drog med sig. Den stora nackdelen är att kluster `5` omfattar nästan halva ön, vilket visar att modellen fortfarande har svårt att dela upp det öppna vardagslandskapet i mer finmaskiga karaktärstyper.

## 7. Tolkning, osäkerheter och begränsningar

Detta är den viktigaste läsningen av rapporten:

- modellen fångar nu Bornholms stora kontraster mellan skogligt inland, öppet odlingslandskap, kustzoner och mosaikrika övergångar bättre än tidigare
- modellen är fortfarande bättre på struktur och karaktär än på känslighet och tålighet
- resultatet är tillräckligt starkt för att vara ett arbetsunderlag, men inte starkt nog för att ensam styra lokalisering av vind eller sol

De viktigaste osäkerheterna i denna version är:

- fem faktorer förklarar bara cirka `r percent(var_explained, accuracy = 0.1)` av totalvariansen
- kustens visuella exponering, geologi och maritima sammanhang är fortfarande svagt representerade
- flera lager är juridiska eller administrativa avgränsningar och inte rena landskapsprocesser
- `r percent(zero_total_share, accuracy = 0.1)` av hexagonerna har ingen signal i totalvikten och bör därför läsas försiktigt

Därför bör rapporten användas så här:

- som ett transparent underlag för att diskutera landskapskaraktär
- som en screeningmodell för var vidare granskning behövs
- som en komponent i ett framtida acceptanslager

Och den bör **inte** användas så här:

- som ensam beslutsgrund för tillstånd eller lokalisering
- som bevis för att en viss plats redan är "lämplig" eller "olämplig"
- som slutlig landskapsindelning utan verklighetskontroll mot kända landskapsrum och lokal kunskap

## 8. Jämförelse med befintlig landskapsanalys för Bornholm

Som extern verklighetskontroll finns en befintlig skrivelse i projektet:

- [Landskapstyper Bornholm (PDF)](`r reference_pdf_href`)

Den bör inte behandlas som facit, men den är viktig som jämförelsematerial. Om den befintliga Bornholmsanalysen tydligt skiljer mellan kustlandskap, jordbrukslandskap och skogligt sprickdalslandskap, då ska denna modell kunna visa motsvarande huvudmönster i faktor- och klusterkartorna. Om den inte gör det är det ett tecken på att datagrund eller modellval fortfarande är för svaga.

Den viktigaste uppgiften i nästa steg är därför inte att omedelbart lägga till fler klasser, utan att kontrollera om den nya 17-lagersmodellen faktiskt börjar likna Bornholms verkliga landskapsstruktur när den jämförs med existerande kunskap.

## Utdata från denna körning

Standardutdata skrivs till:

- `r data_dir`

Viktigaste filer:

- `r file.path(data_dir, paste0(analysis_id, "_points_with_context.csv"))`
- `r file.path(data_dir, paste0(analysis_id, "_factor_scores.csv"))`
- `r file.path(data_dir, paste0(analysis_id, "_factor_loadings.csv"))`
- `r file.path(data_dir, paste0(analysis_id, "_hex.gpkg"))`
