---
title: "Landskapsanalys: Bornholm R9"
lang: sv
format:
  html:
    toc: true
    toc-depth: 3
    code-fold: true
    code-summary: "Visa kod"
    embed-resources: true
execute:
  echo: false
  warning: false
  message: false
---

```{r}
#| label: setup
suppressPackageStartupMessages({
  library(sf)
  library(dplyr)
  library(tidyr)
  library(stringr)
  library(purrr)
  library(ggplot2)
  library(leaflet)
  library(scales)
  library(knitr)
  library(htmlwidgets)
  library(htmltools)
})

repo_root <- "C:/gislab/landskapsanalys"
analysis_id <- Sys.getenv("LANDSKAPSANALYS_ANALYSIS_ID", unset = "landskapsanalys_9lager_res9")
data_dir <- Sys.getenv(
  "LANDSKAPSANALYS_DATA_DIR",
  unset = file.path(repo_root, "data/interim/landskapsanalys_versions", analysis_id)
)
archive_dir <- file.path(repo_root, "docs/geocontext/archive")
report_dir <- file.path(repo_root, "docs/geocontext")
map_dir <- file.path(report_dir, "maps")
dir.create(map_dir, recursive = TRUE, showWarnings = FALSE)
cluster_map_href <- paste0("maps/", analysis_id, "_cluster_map.html")
cluster_map_path <- file.path(map_dir, paste0(analysis_id, "_cluster_map.html"))
factor_map_href <- paste0("maps/", analysis_id, "_factor_mapview.html")
factor_map_path <- file.path(map_dir, paste0(analysis_id, "_factor_mapview.html"))

metadata_path <- file.path(data_dir, paste0(analysis_id, "_metadata.csv"))
indicator_catalog_path <- file.path(data_dir, paste0(analysis_id, "_indicator_catalog.csv"))
hex_path <- file.path(data_dir, paste0(analysis_id, "_hex.gpkg"))
loadings_path <- file.path(data_dir, paste0(analysis_id, "_factor_loadings.csv"))
k_scores_path <- file.path(data_dir, paste0(analysis_id, "_k_scores.csv"))
cluster_profile_path <- file.path(data_dir, paste0(analysis_id, "_cluster_profile.csv"))
cluster_sizes_path <- file.path(data_dir, paste0(analysis_id, "_cluster_sizes.csv"))
run_summary_path <- file.path(data_dir, paste0(analysis_id, "_run_summary.csv"))
variance_path <- file.path(data_dir, paste0(analysis_id, "_factor_variance.csv"))

analysis_meta <- read.csv(metadata_path, stringsAsFactors = FALSE)
indicator_catalog <- read.csv(indicator_catalog_path, stringsAsFactors = FALSE)
hex <- st_read(hex_path, layer = analysis_id, quiet = TRUE)
hex_wgs84 <- st_transform(hex, 4326)
loadings_df <- read.csv(loadings_path, stringsAsFactors = FALSE)
k_scores <- read.csv(k_scores_path, stringsAsFactors = FALSE)
cluster_profile <- read.csv(cluster_profile_path, stringsAsFactors = FALSE)
cluster_sizes <- read.csv(cluster_sizes_path, stringsAsFactors = FALSE)
run_summary <- read.csv(run_summary_path, stringsAsFactors = FALSE)
variance_df <- read.csv(variance_path, stringsAsFactors = FALSE)

factor_cols <- grep("^F[0-9]+$", names(hex), value = TRUE)
input_cols <- indicator_catalog$gc_name
layer_count <- nrow(indicator_catalog)

indicator_key <- function(x) {
  case_when(
    str_detect(x, "roads") ~ "Vägar",
    str_detect(x, "fastboende|population") ~ "Befolkning",
    str_detect(x, "ecology") ~ "Ekologi",
    str_detect(x, "cultural|historical") ~ "Kulturmiljö",
    str_detect(x, "fredskov|forest") ~ "Skog",
    str_detect(x, "agricultural|markblokke") ~ "Jordbruk",
    str_detect(x, "relief") ~ "Relief",
    str_detect(x, "watercourses") ~ "Vattendrag",
    TRUE ~ "Övrigt"
  )
}

indicator_palette <- c(
  "Vägar" = "#1f78b4",
  "Befolkning" = "#d7301f",
  "Ekologi" = "#33a02c",
  "Kulturmiljö" = "#ff7f00",
  "Skog" = "#1b7837",
  "Jordbruk" = "#c2a83e",
  "Relief" = "#8c6d31",
  "Vattendrag" = "#1d91c0",
  "Övrigt" = "#6a3d9a"
)

class_palette <- c(
  "1" = "#8dd3c7",
  "2" = "#fdb462",
  "3" = "#bebada",
  "4" = "#fccde5",
  "5" = "#b3de69",
  "6" = "#ffed6f",
  "7" = "#bc80bd",
  "8" = "#80b1d3",
  "9" = "#fb8072",
  "10" = "#ccebc5"
)

indicator_lookup <- setNames(indicator_catalog$display_name, indicator_catalog$gc_name)

series_from_variable <- function(variable) {
  variable |>
    str_replace("^(mean_|std_)", "") |>
    str_remove("_k[0-9]+$")
}

pretty_variable <- function(variable) {
  stat_type <- ifelse(str_detect(variable, "^mean_"), "medel", "std")
  series <- series_from_variable(variable)
  k <- str_extract(variable, "(?<=_k)[0-9]+$")
  series_label <- dplyr::coalesce(unname(indicator_lookup[series]), series)
  paste0(series_label, " (", stat_type, ", k=", k, ")")
}
```

## Läs detta först

Det här är den aktiva R9-versionen av projektets landskapsanalys. Den dokumenterar modellen `r analysis_id`, som använder `r layer_count` ingångslager på samma `R9`-hexgrid som tidigare, men bygger vidare på den arkiverade bryggkörningen `r analysis_meta$archived_previous_version[[1]]`.

Den här versionen gör två viktiga saker jämfört med GC4-bryggan:

- total väglängd ersätts av två separata väglager: `medium` och `large`
- fyra nya lager läggs till: fredskov, jordbruksmark, relief och skyddade vattendrag

Ingångslager i denna version:

```{r}
#| label: input-layer-bullets
cat(paste0("- ", indicator_catalog$display_name, collapse = "\n"))
```

Syftet är att gå från en ren bryggmodell till en första bredare och mer landskapsrelevant R9-analys, utan att hoppa direkt till alla 40+ lager.

## Versioner och arkiv

Rapporthistorik sparas i:

- `r archive_dir`

I arkivet finns nu:

- `landskapsanalys_gc4_res9` för den första 4-lagers bryggkörningen
- `r analysis_id` för den här 9-lagersversionen

Det aktiva arbetsnamnet i rotmappen är fortsatt bara `landskapsanalys`.

## Metodisk inspiration och proveniens

Två källor är särskilt viktiga för denna körning.

### 1. Ursprunglig geocontext-idé

Det här arbetet bygger vidare på den geocontext-idé och tidiga implementation som publicerats av Pontus Hennerdal:

- `https://github.com/PonHen/geocontext`

Som verifierat `2026-03-13` visar upstream-repot en notebookbaserad implementation (`geocontext.ipynb`) och en `MIT`-licens.

### 2. Multiskalär typologi av bostadsområden i Sverige

Den andra viktiga referensen är Stockholm University-arbetet om en multiskalär typologi av bostadsområden i Sverige:

- Figshare dataset/material: `https://su.figshare.com/articles/dataset/Multiscalar_typology_of_residential_areas_in_Sweden/14753826?file=28351917`
- DiVA record: `https://www.diva-portal.org/smash/record.jsf?pid=diva2:1624901`
- Fulltext PDF: `https://www.diva-portal.org/smash/get/diva2:1624901/FULLTEXT01.pdf`

Parafraserad kärna från DiVA-abstraktet: studien bygger en typologi genom att kombinera lokala områden med omgivande rumslig kontext på flera skalor. Kontextvariabler aggregeras över flera grannskapsstorlekar, och resultaten används för att identifiera större typer via klustring.

### Är det vetenskapligt acceptabelt att använda den metoden för landskapsanalys?

Ja, som metodöverföring är det vetenskapligt rimligt, under några tydliga villkor:

- vi ska beskriva det som en anpassning, inte som en direkt replikation
- vi ska vara öppna med att originalarbetet gäller `residential areas`, medan vårt case gäller `landskapsanalys på Bornholm`
- vi ska visa vilka datalager och tolkningar som är naturgeografiska respektive kulturgeografiska
- vi ska validera att faktor- och klusterresultat faktiskt blir begripliga i ett landskapsperspektiv

Parallellen är stark därför att båda arbetena bygger på samma grundidé: platser ska inte bara beskrivas av sina lokala egenskaper, utan också av sin multiskalära omgivning.

Skillnaden är att Bornholm-projektet använder den logiken för att fånga landskapskaraktär, med större vikt på kulturgeografi, rumslig struktur och planeringsrelevans.

## Steg 1. R9-hex och de `r layer_count` ingångslagren

```{r}
#| label: input-layer-table
knitr::kable(indicator_catalog, digits = 3)
```

```{r}
#| label: run-summary
knitr::kable(run_summary, digits = 3)
```

```{r}
#| label: raw-layer-summary
raw_summary <- hex |>
  st_drop_geometry() |>
  select(all_of(input_cols)) |>
  summary()
raw_summary
```

```{r}
#| label: raw-layer-density
raw_long <- hex |>
  st_drop_geometry() |>
  select(all_of(input_cols)) |>
  pivot_longer(everything(), names_to = "variable", values_to = "value") |>
  mutate(indicator = indicator_key(variable))

ggplot(raw_long, aes(x = value, fill = indicator)) +
  geom_histogram(bins = 50, alpha = 0.8, show.legend = FALSE) +
  facet_wrap(~ variable, scales = "free") +
  scale_fill_manual(values = indicator_palette, drop = FALSE) +
  labs(x = "Råvärde per hex", y = "Antal hex") +
  theme_minimal(base_size = 11)
```

**Tolkning:** Den här versionen använder nio lager med blandade geometrier och betydelser, men alla ligger på samma R9-grid. Det ger en bredare analys än GC4-bryggan, samtidigt som tolkningen fortfarande går att följa lager för lager.

## Steg 2. Multiskalär kontextualisering

Vi beräknar grannskapskontext kring varje hexagon för `k = 10, 50, 100, 250, 1000`.

För varje av de `r layer_count` lagren skapas:

- `mean_*_k...`
- `std_*_k...`

Det ger totalt `r run_summary$value[run_summary$metric == "n_context_columns"]` kontextvariabler.

```{r}
#| label: k-trends-overall
mean_long <- hex |>
  st_drop_geometry() |>
  select(matches("^mean_.*_k[0-9]+$")) |>
  mutate(row_id = row_number()) |>
  pivot_longer(-row_id, names_to = "variable", values_to = "value") |>
  mutate(
    k = as.integer(str_extract(variable, "(?<=_k)[0-9]+$")),
    series = series_from_variable(variable),
    indicator = indicator_key(series)
  )

mean_long |>
  group_by(series, indicator, k) |>
  summarise(mean_value = mean(value, na.rm = TRUE), .groups = "drop") |>
  ggplot(aes(x = k, y = mean_value, color = indicator, group = series)) +
  geom_line(linewidth = 0.9) +
  geom_point(size = 1.5) +
  scale_color_manual(values = indicator_palette, drop = FALSE) +
  scale_x_continuous(breaks = c(10, 50, 100, 250, 1000)) +
  labs(x = "k (närmsta grannar)", y = "Medelvärde i kontext", color = "Tema") +
  theme_minimal(base_size = 12)
```

```{r}
#| label: top-scale-change
scale_change <- mean_long |>
  group_by(series, indicator, k) |>
  summarise(mean_value = mean(value, na.rm = TRUE), .groups = "drop") |>
  group_by(series, indicator) |>
  summarise(delta = mean_value[k == max(k)] - mean_value[k == min(k)], .groups = "drop") |>
  mutate(series_label = dplyr::coalesce(unname(indicator_lookup[series]), series)) |>
  arrange(desc(abs(delta))) |>
  select(series = series_label, indicator, delta)
knitr::kable(scale_change, digits = 3)
```

**Tolkning:** Kontextsteget gör att varje hexagon inte bara beskriver sitt eget innehåll, utan också sin omgivning på flera skalor. I den här versionen blir det särskilt intressant att se hur relief, jordbruksmark och de två väglagren beter sig när grannskapsstorleken ökar.

## Steg 3. Faktoranalys

Faktoranalysen körs på den z-standardiserade matrisen av `mean_*` och `std_*`-variabler.

```{r}
#| label: factor-variance
knitr::kable(variance_df, digits = 3)
```

```{r}
#| label: factor-summary
hex |>
  st_drop_geometry() |>
  select(all_of(factor_cols)) |>
  summary()
```

```{r}
#| label: factor-spread
hex |>
  st_drop_geometry() |>
  summarise(across(all_of(factor_cols), ~sd(.x, na.rm = TRUE))) |>
  pivot_longer(everything(), names_to = "factor", values_to = "sd_val") |>
  ggplot(aes(x = reorder(factor, -sd_val), y = sd_val, fill = factor)) +
  geom_col(show.legend = FALSE) +
  scale_y_continuous(labels = number_format(accuracy = 0.01)) +
  labs(x = "Faktor", y = "Standardavvikelse") +
  theme_minimal(base_size = 12)
```

### Faktorladdningar

```{r}
#| label: loadings-table
loadings_pretty <- loadings_df |>
  mutate(pretty_variable = pretty_variable(variable)) |>
  select(pretty_variable, all_of(factor_cols))
knitr::kable(loadings_pretty, digits = 3, col.names = c("Variabel", factor_cols))
```

```{r}
#| label: loadings-heatmap
loadings_long <- loadings_df |>
  mutate(pretty_variable = pretty_variable(variable)) |>
  pivot_longer(cols = all_of(factor_cols), names_to = "factor", values_to = "loading")

ggplot(loadings_long, aes(x = factor, y = pretty_variable, fill = loading)) +
  geom_tile() +
  scale_fill_gradient2(low = "#2166AC", mid = "white", high = "#B2182B", midpoint = 0) +
  labs(x = "Faktor", y = "Variabel", fill = "Laddning") +
  theme_minimal(base_size = 10) +
  theme(axis.text.y = element_text(size = 6))
```

```{r}
#| label: top-loadings
factor_top <- purrr::map_dfr(factor_cols, function(f) {
  loadings_df |>
    transmute(
      factor = f,
      variable,
      pretty_variable = pretty_variable(variable),
      loading = .data[[f]],
      abs_loading = abs(loading)
    ) |>
    arrange(desc(abs_loading)) |>
    slice_head(n = 5)
})
knitr::kable(factor_top |> select(factor, variable = pretty_variable, loading, abs_loading), digits = 3)
```

```{r}
#| label: factor-takeaway
factor_headline <- factor_top |>
  group_by(factor) |>
  slice_head(n = 1) |>
  ungroup() |>
  transmute(text = paste0(factor, " ", pretty_variable, " (", round(loading, 3), ")"))
cat(paste0(
  "**Snabb läsning:** starkaste enskilda laddning per faktor är ",
  paste(factor_headline$text, collapse = "; "),
  "."
))
```

```{r}
#| label: loadings-vs-k
#| fig-width: 13
#| fig-height: 8.5
#| out-width: 100%
#| fig-align: center
loadings_mean_long <- loadings_df |>
  filter(str_detect(variable, "^mean_")) |>
  mutate(
    k = as.integer(str_extract(variable, "(?<=_k)[0-9]+$")),
    series = series_from_variable(variable),
    series_label = dplyr::coalesce(unname(indicator_lookup[series]), series),
    indicator = indicator_key(series)
  ) |>
  pivot_longer(cols = all_of(factor_cols), names_to = "factor", values_to = "loading") |>
  mutate(factor = factor(factor, levels = factor_cols))

ggplot(loadings_mean_long, aes(x = k, y = loading, color = indicator, group = series_label)) +
  geom_hline(yintercept = 0, linewidth = 0.3, color = "grey30") +
  geom_line(linewidth = 0.95) +
  geom_point(size = 1.9) +
  facet_wrap(~ factor, ncol = 2) +
  scale_color_manual(values = indicator_palette, drop = FALSE) +
  scale_x_continuous(breaks = c(10, 50, 100, 250, 1000)) +
  labs(x = "k", y = "Laddning", color = "Tema") +
  theme_minimal(base_size = 12) +
  theme(
    legend.position = "bottom",
    panel.spacing = grid::unit(1.1, "lines"),
    strip.text = element_text(face = "bold", size = 12)
  ) +
  guides(color = guide_legend(nrow = 2, byrow = TRUE))
```

**Tolkning:** Med nio lager blir faktorstrukturen mer sammansatt än i GC4-bryggan. Det är därför extra viktigt att läsa både laddningsmatrisen och kartorna tillsammans, inte bara lita på en enskild faktor eller ett enskilt kluster.

## Steg 4. Val av antal kluster

Precis som tidigare testar vi `K = 5..10` och väljer bästa lösning via silhouette.

Silhouette är ett enkelt sätt att fråga varje hexagon: **passar jag bättre i min egen grupp än i den närmaste alternativa gruppen?**

- `a` = genomsnittligt avstånd till andra hexagoner i samma kluster
- `b` = genomsnittligt avstånd till det närmaste konkurrerande klustret
- `silhouette = (b - a) / max(a, b)`

Så kan man läsa värdet:

- nära `1`: hexagonen passar tydligt i sitt kluster
- nära `0`: hexagonen ligger nära gränsen mellan två kluster
- under `0`: hexagonen verkar sannolikt ligga i "fel" kluster

I praktiken räknar vi ut detta för alla hexagoner och tar sedan **medelvärdet**. Det betyder att silhouette inte säger att klustringen är "sann", men den hjälper oss välja en lösning där grupperna är mer sammanhållna inuti och mer åtskilda från varandra.

```{r}
#| label: k-score-table
knitr::kable(k_scores, digits = 3)
```

```{r}
#| label: k-score-plot
ggplot(k_scores, aes(x = factor(K), y = silhouette)) +
  geom_col(fill = "#4E79A7") +
  geom_text(aes(label = round(silhouette, 3)), vjust = -0.3, size = 3) +
  labs(x = "Antal kluster (K)", y = "Silhouette") +
  theme_minimal(base_size = 12)
```

```{r}
#| label: k-best-text
#| results: asis
best_row <- k_scores |> slice(1)
runner_up <- k_scores |> slice(2)
cat(paste0(
  "**Vald lösning:** `K = ", best_row$K,
  "` med silhouette `", round(best_row$silhouette, 3),
  "`. Tvåan är `K = ", runner_up$K,
  "` på `", round(runner_up$silhouette, 3),
  "`, alltså en skillnad på `", round(best_row$silhouette - runner_up$silhouette, 3),
  "`. Det betyder att valet är rimligt, men inte absolut."
))
```

## Steg 5. Klustertilldelning

```{r}
#| label: cluster-size-table
knitr::kable(cluster_sizes, digits = 3)
```

```{r}
#| label: cluster-size-plot
ggplot(cluster_sizes, aes(x = factor(class_km), y = n_hex, fill = factor(class_km))) +
  geom_col(show.legend = FALSE) +
  scale_fill_manual(values = class_palette, drop = FALSE) +
  scale_y_continuous(labels = comma) +
  labs(x = "class_km", y = "Antal hex") +
  theme_minimal(base_size = 12)
```

```{r}
#| label: cluster-profile-heatmap
cluster_profile_long <- cluster_profile |>
  pivot_longer(cols = all_of(factor_cols), names_to = "factor", values_to = "mean_score")

ggplot(cluster_profile_long, aes(x = factor, y = factor(class_km), fill = mean_score)) +
  geom_tile() +
  scale_fill_gradient2(low = "#2166AC", mid = "white", high = "#B2182B", midpoint = 0) +
  labs(x = "Faktor", y = "Kluster", fill = "Medelvärde") +
  theme_minimal(base_size = 12)
```

```{r}
#| label: cluster-map
#| fig-width: 13
#| fig-height: 8
#| out-width: 100%
#| fig-align: center
class_vals <- sort(unique(as.character(hex_wgs84$class_km)))
pal <- colorFactor(unname(class_palette[class_vals]), domain = class_vals)

cluster_map_widget <- leaflet(hex_wgs84, options = leafletOptions(zoomSnap = 0.25)) |>
  addProviderTiles("CartoDB.Positron") |>
  addPolygons(
    fillColor = ~pal(as.character(class_km)),
    fillOpacity = 0.7,
    color = "#444444",
    opacity = 0.7,
    weight = 0.25,
    popup = ~paste0(
      "hex: ", hex_id,
      "<br>class_km: ", class_km,
      "<br>F1: ", round(F1, 3),
      "<br>F2: ", round(F2, 3),
      "<br>F3: ", round(F3, 3),
      "<br>F4: ", round(F4, 3),
      "<br>F5: ", round(F5, 3)
    )
  ) |>
  addLegend("bottomright", pal = pal, values = ~as.character(class_km), title = "class_km") |>
  addScaleBar(position = "bottomleft")

htmlwidgets::saveWidget(
  cluster_map_widget,
  cluster_map_path,
  selfcontained = TRUE,
  title = paste("Klustertilldelning", analysis_id)
)

cluster_map_widget
```

```{r}
#| label: cluster-map-link
#| results: asis
cat(paste0(
  '<p><a class="btn btn-outline-primary btn-sm" href="', cluster_map_href,
  '" target="_blank" rel="noopener">Öppna klusterkartan i egen flik / helskärm</a></p>'
))
```

```{r}
#| label: cluster-takeaway
largest_cluster <- cluster_sizes |>
  arrange(desc(n_hex)) |>
  slice(1)
cat(paste0(
  "**Största klustret:** `", largest_cluster$class_km,
  "` med ", percent(largest_cluster$share, accuracy = 0.1),
  " av alla hexagoner."
))
```

## Steg 6. Faktorernas geografi

```{r}
#| label: factor-maps
#| fig-width: 11.5
#| fig-height: 8.5
#| out-width: 100%
#| fig-align: center
hex_factor_long <- hex |>
  select(hex_id, all_of(factor_cols)) |>
  pivot_longer(cols = all_of(factor_cols), names_to = "factor", values_to = "value") |>
  mutate(factor = factor(factor, levels = factor_cols))

ggplot(hex_factor_long) +
  geom_sf(aes(fill = value), color = NA) +
  facet_wrap(~ factor, ncol = 2) +
  scale_fill_gradient2(low = "#2166AC", mid = "#F7F7F7", high = "#B2182B", midpoint = 0) +
  labs(fill = "Faktorscore") +
  theme_minimal(base_size = 11) +
  theme(
    panel.spacing = grid::unit(1.1, "lines"),
    strip.text = element_text(face = "bold", size = 12)
  )
```

Kartvyn nedan visar samma faktorresultat som ett interaktivt lager per faktor. Där kan du slå på en faktor i taget, zooma och öppna kartan i egen flik.

```{r}
#| label: factor-mapview
#| fig-width: 13
#| fig-height: 8.5
#| out-width: 100%
#| fig-align: center
factor_limit <- hex_wgs84 |>
  st_drop_geometry() |>
  select(all_of(factor_cols)) |>
  unlist(use.names = FALSE) |>
  abs() |>
  max(na.rm = TRUE)

factor_pal <- colorNumeric(
  palette = c("#2166AC", "#F7F7F7", "#B2182B"),
  domain = c(-factor_limit, factor_limit),
  na.color = "transparent"
)

factor_map_widget <- leaflet(options = leafletOptions(zoomSnap = 0.25)) |>
  addProviderTiles("CartoDB.Positron")

for (f in factor_cols) {
  data_factor <- hex_wgs84
  data_factor$map_value <- data_factor[[f]]
  data_factor$factor_label <- f

  factor_map_widget <- factor_map_widget |>
    addPolygons(
      data = data_factor,
      group = f,
      fillColor = ~factor_pal(map_value),
      fillOpacity = 0.72,
      color = "#666666",
      opacity = 0.5,
      weight = 0.15,
      popup = ~paste0(
        "hex: ", hex_id,
        "<br>faktor: ", factor_label,
        "<br>score: ", round(map_value, 3)
      )
    )
}

if (length(factor_cols) > 1) {
  factor_map_widget <- factor_map_widget |>
    hideGroup(factor_cols[-1])
}

factor_map_widget <- factor_map_widget |>
  addLayersControl(
    overlayGroups = factor_cols,
    options = layersControlOptions(collapsed = FALSE)
  ) |>
  addLegend(
    "bottomright",
    pal = factor_pal,
    values = c(-factor_limit, factor_limit),
    title = "Faktorscore"
  ) |>
  addScaleBar(position = "bottomleft")

htmlwidgets::saveWidget(
  factor_map_widget,
  factor_map_path,
  selfcontained = TRUE,
  title = paste("Faktorernas geografi", analysis_id)
)

factor_map_widget
```

```{r}
#| label: factor-map-link
#| results: asis
cat(paste0(
  '<p><a class="btn btn-outline-primary btn-sm" href="', factor_map_href,
  '" target="_blank" rel="noopener">Öppna faktorkartan i egen flik / helskärm</a></p>'
))
```

**Tolkning:** Kartorna hjälper oss se om faktorerna bildar sammanhängande landskapsmönster eller mer fragmenterade fickor. När fler lager tas in blir det ännu viktigare att bedöma om faktorerna bildar begripliga zoner eller bara statistiska kombinationer.

## Paralleller till Bornholm-arbetet

Den svenska referensstudien och Bornholm-arbetet delar tre centrala drag:

1. båda ser omgivningen som en del av platsens identitet
2. båda arbetar multiskalärt, inte bara med direkt lokala värden
3. båda syftar till att skapa tolkningsbara typer, inte bara enskilda indikatorer

Men Bornholm-projektet skiljer sig också på viktiga sätt:

- vi analyserar landskap snarare än bostadsområden
- våra ingångslager kombinerar naturgeografiska och kulturgeografiska signaler
- vår slutliga tolkning är tänkt att vara planerings- och landskapsrelevant, inte enbart deskriptiv

Därför är det metodiskt rimligt att låna logiken, men inte att behandla den som ett färdigt facit. Vi behöver fortfarande testa robusthet, jämföra alternativa feature-set och granska klustrens begriplighet.

## Viktig nästa fråga

När denna version är verifierad bör nästa steg vara att jämföra minst tre modeller:

1. `landskapsanalys_gc4_res9` som bryggreferens
2. den här 9-lagersversionen `r analysis_id`
3. `med / utan` lagret `landscapes_worthy_of_preservation`, eftersom det kan både berika modellen och delvis koda in svaret i förväg

Senare i projektet bör vi också testa en separat:

- naturgeografisk körning
- kulturgeografisk körning

## Utdata från denna körning

Standardutdata skrivs till:

- `r data_dir`

Viktigaste filer:

- `r file.path(data_dir, paste0(analysis_id, "_points_with_context.csv"))`
- `r file.path(data_dir, paste0(analysis_id, "_factor_scores.csv"))`
- `r file.path(data_dir, paste0(analysis_id, "_factor_loadings.csv"))`
- `r file.path(data_dir, paste0(analysis_id, "_hex.gpkg"))`
