---
title: "Landskapsanalys v2.1: Bornholm R9 (lättversion)"
lang: sv
format:
  html:
    toc: true
    toc-depth: 3
    code-fold: true
    code-summary: "Visa kod"
    embed-resources: false
execute:
  echo: false
  warning: false
  message: false
---

> V2.1-spår: denna lättversion följer samma metodsteg som fullrapporten men utan interaktiva HTML-kartor. Fokus här är förbättrad context weighting ovanpå den frysta `v2`-baselinekörningen.

```{r}
#| label: setup
suppressPackageStartupMessages({
  library(sf)
  library(dplyr)
  library(tidyr)
  library(stringr)
  library(purrr)
  library(ggplot2)
  library(scales)
  library(knitr)
})

repo_root <- "C:/gislab/landskapsanalys"
analysis_id <- Sys.getenv("LANDSKAPSANALYS_ANALYSIS_ID", unset = "landskapsanalys_v2_1_geomweight58_res9")
report_lang <- Sys.getenv("LANDSKAPSANALYS_REPORT_LANG", unset = "sv")
data_dir <- Sys.getenv(
  "LANDSKAPSANALYS_DATA_DIR",
  unset = file.path(repo_root, "data/interim/landskapsanalys_versions", analysis_id)
)
current_input_path <- knitr::current_input(dir = TRUE)
report_dir <- if (nzchar(current_input_path)) {
  normalizePath(dirname(current_input_path), winslash = "/", mustWork = FALSE)
} else {
  file.path(repo_root, "docs/geocontext")
}
map_dir <- file.path(report_dir, "maps")
dir.create(map_dir, recursive = TRUE, showWarnings = FALSE)
cluster_map_href <- paste0("maps/", analysis_id, "_cluster_map.html")
cluster_map_path <- file.path(map_dir, paste0(analysis_id, "_cluster_map.html"))
factor_map_href <- paste0("maps/", analysis_id, "_factor_mapview.html")
factor_map_path <- file.path(map_dir, paste0(analysis_id, "_factor_mapview.html"))
reference_pdf_href <- "https://github.com/gislab-se/landskapsanalys/blob/main/data/Landskapstyper%20Bornholm.pdf"

metadata_path <- file.path(data_dir, paste0(analysis_id, "_metadata.csv"))
indicator_catalog_path <- file.path(data_dir, paste0(analysis_id, "_indicator_catalog.csv"))
hex_path <- file.path(data_dir, paste0(analysis_id, "_hex.gpkg"))
loadings_path <- file.path(data_dir, paste0(analysis_id, "_factor_loadings.csv"))
k_scores_path <- file.path(data_dir, paste0(analysis_id, "_k_scores.csv"))
cluster_profile_path <- file.path(data_dir, paste0(analysis_id, "_cluster_profile.csv"))
cluster_sizes_path <- file.path(data_dir, paste0(analysis_id, "_cluster_sizes.csv"))
run_summary_path <- file.path(data_dir, paste0(analysis_id, "_run_summary.csv"))
variance_path <- file.path(data_dir, paste0(analysis_id, "_factor_variance.csv"))
raw_geocontext_path <- file.path(repo_root, "data/interim/geocontext_r9/bornholm_r9_geocontext_raw_manual.csv")

analysis_meta <- read.csv(metadata_path, stringsAsFactors = FALSE)
indicator_catalog <- read.csv(indicator_catalog_path, stringsAsFactors = FALSE)
hex <- st_read(hex_path, layer = analysis_id, quiet = TRUE)
hex_wgs84 <- st_transform(hex, 4326)
loadings_df <- read.csv(loadings_path, stringsAsFactors = FALSE)
k_scores <- read.csv(k_scores_path, stringsAsFactors = FALSE)
cluster_profile <- read.csv(cluster_profile_path, stringsAsFactors = FALSE)
cluster_sizes <- read.csv(cluster_sizes_path, stringsAsFactors = FALSE)
run_summary <- read.csv(run_summary_path, stringsAsFactors = FALSE)
variance_df <- read.csv(variance_path, stringsAsFactors = FALSE)

meta_value <- function(name, default = NA_character_) {
  if (!(name %in% names(analysis_meta))) {
    return(default)
  }
  value <- analysis_meta[[name]][1]
  if (length(value) == 0 || is.na(value) || !nzchar(as.character(value))) {
    return(default)
  }
  as.character(value)
}

factor_cols <- grep("^F[0-9]+$", names(hex), value = TRUE)
input_cols <- indicator_catalog$gc_name
layer_count <- nrow(indicator_catalog)
analysis_unit_mask <- meta_value("analysis_unit_mask", "Hex med signal > 0")
context_k_values <- meta_value("context_k_values", "10,50,100,250,1000")
context_weight_strategy <- meta_value("context_weight_strategy", "raw_sum")
context_weight_description <- meta_value("context_weight_description", "Raw row-sum across selected signals")
context_weight_rescale_mode <- meta_value("context_weight_rescale_mode", "none")
factor_count_meta <- meta_value("factor_count", as.character(length(factor_cols)))
cluster_candidates <- meta_value("cluster_candidates", "5,6,7,8,9,10")
cluster_candidate_nums <- suppressWarnings(as.numeric(strsplit(cluster_candidates, ",")[[1]]))
cluster_candidate_label <- if (length(cluster_candidate_nums) > 0 && all(is.finite(cluster_candidate_nums))) {
  paste0("K = ", min(cluster_candidate_nums), "..", max(cluster_candidate_nums))
} else {
  paste0("K = ", gsub(",", ", ", cluster_candidates))
}
n_hex <- as.numeric(run_summary$value[run_summary$metric == "n_hex"])
n_context_columns <- as.numeric(run_summary$value[run_summary$metric == "n_context_columns"])
k_best <- as.numeric(run_summary$value[run_summary$metric == "k_best"])
zero_total_hex <- as.numeric(run_summary$value[run_summary$metric == "zero_total_hex"])
excluded_zero_signal_hex <- as.numeric(run_summary$value[run_summary$metric == "excluded_zero_signal_hex"])
weight_rescale_factor <- as.numeric(run_summary$value[run_summary$metric == "weight_rescale_factor"])
if (length(excluded_zero_signal_hex) == 0 || is.na(excluded_zero_signal_hex)) {
  excluded_zero_signal_hex <- 0
}
if (length(weight_rescale_factor) == 0 || is.na(weight_rescale_factor)) {
  weight_rescale_factor <- 1
}
zero_total_share <- zero_total_hex / n_hex
var_explained <- variance_df |>
  filter(metric == "Cumulative Var") |>
  select(all_of(factor_cols)) |>
  unlist(use.names = FALSE) |>
  max()

txt <- function(sv, en) {
  if (tolower(report_lang) == "en") en else sv
}

factor_labels <- c(
  F1 = txt("Flygsands- och dynmiljöer", "Aeolian sand and dune environments"),
  F2 = txt("Bosättning och byggd struktur", "Settlement and built structure"),
  F3 = txt("Skogligt skyddsinland och habitatkärnor", "Forested protected interior and habitat cores"),
  F4 = txt("Reliefstarkt prekvartärt inland", "High-relief pre-Quaternary interior"),
  F5 = txt("Marina sand- och gruskuster", "Marine sand and gravel coasts")
)

factor_axis_labels <- c(
  F1 = txt("Flygsands- och\ndynmiljöer", "Aeolian sand and\ndune environments"),
  F2 = txt("Bosättning och\nbyggd struktur", "Settlement and\nbuilt structure"),
  F3 = txt("Skogligt skyddsinland\noch habitatkärnor", "Forested protected\ninterior and habitat cores"),
  F4 = txt("Reliefstarkt\nprekvartärt inland", "High-relief\npre-Quaternary interior"),
  F5 = txt("Marina sand-\noch gruskuster", "Marine sand and\ngravel coasts")
)

factor_explanations <- c(
  F1 = txt(
    "Domineras av flygsand och dynsignaler över flera skalor och fångar sandiga kust- och dynsystem. Den negativa polen drar mot högre, gnejspräglade inlandslägen.",
    "Dominated by aeolian sand and dune signals across scales and captures sandy coastal and dune systems. The negative pole trends toward higher, gneiss-dominated interior settings."
  ),
  F2 = txt(
    "Drivs främst av fastboende, låg bebyggelse, centrumfunktioner, vägar och verksamhetsmark och beskriver öns bosättnings- och bebyggelsestruktur snarare än enbart tätorter.",
    "Driven mainly by permanent population, low-rise buildings, centre functions, roads and business land, describing the island's settlement and built structure rather than only town cores."
  ),
  F3 = txt(
    "Domineras av skog, fredskov och Natura-habitat- och fågelskydd på mellanstora och stora skalor och beskriver ett skogligt skyddsinland med tydliga habitatkärnor.",
    "Dominated by forest, protected forest and Natura habitat and bird-protection signals at medium and large scales, describing a forested protected interior with clear habitat cores."
  ),
  F4 = txt(
    "Drivs av relief och prekvartära lager och beskriver ett mer kuperat och geologiskt markerat inland. Det är en topografisk-geologisk gradient, inte en bosättningsfaktor.",
    "Driven by relief and pre-Quaternary layers and describes a more rugged, geologically marked interior. It is a topographic-geological gradient, not a settlement factor."
  ),
  F5 = txt(
    "Kopplar marina sand- och grusavlagringar till låga kustsedimentära miljöer och beskriver särskilda kustbundna sedimentpaket snarare än hela den generella kustzonen.",
    "Links marine sand and gravel deposits to low coastal sedimentary environments and describes specific coast-bound sediment packages rather than the entire general coastal zone."
  )
)

cluster_labels <- c(
  "1" = txt("Flygsands- och dynstråk", "Aeolian sand and dune belts"),
  "2" = txt("Bebyggda marina sandkuster", "Built marine sandy coasts"),
  "3" = txt("Reliefstarkt prekvartärt inland", "High-relief pre-Quaternary interior"),
  "4" = txt("Tätorts- och verksamhetskärnor", "Urban and business cores"),
  "5" = txt("Vardagslandskap med blandad karaktär", "Everyday landscape with mixed character"),
  "6" = txt("Skogligt skyddsinland och habitatkärnor", "Forested protected interior and habitat cores")
)

cluster_explanations <- c(
  "1" = txt(
    "Hög F1 och svag bosättningssignal visar flygsands- och dynpräglade kuststråk där sand- och dynlogiken är tydligare än både tät bosättning och marina grussediment.",
    "High F1 and a weak settlement signal indicate aeolian sand and dune belts where the dune-system logic is clearer than both dense settlement and marine gravel sediments."
  ),
  "2" = txt(
    "Positiv F2 och mycket hög F5 pekar mot låga kustmiljöer där bosättning, vägnät och marina sand- och grusavlagringar sammanfaller.",
    "Positive F2 and very high F5 point to low coastal settings where settlement, road structure and marine sand-and-gravel deposits coincide."
  ),
  "3" = txt(
    "Mycket hög F4 markerar ett kuperat och prekvartärt inland där relief och geologisk ryggrad dominerar starkare än både kustsediment och tät bosättning.",
    "Very high F4 marks a rugged pre-Quaternary interior where relief and geological backbone dominate more strongly than both coastal sediments and dense settlement."
  ),
  "4" = txt(
    "Extremt hög F2 visar öns tydligaste tätorts- och verksamhetskärnor, där byggd struktur, fastboende och tillgänglighet samlas utan samma marina kustsedimentprofil som kluster 2.",
    "Extremely high F2 shows the island's clearest urban and business cores, where built structure, population and accessibility concentrate without the same marine coastal-sediment profile as cluster 2."
  ),
  "5" = txt(
    "Låga eller svagt negativa värden på de flesta faktorer visar öns breda bakgrundslandskap där flera signaler blandas utan stark specialisering i någon riktning.",
    "Low or slightly negative values on most factors indicate the island's broad background landscape without strong specialization in any one direction."
  ),
  "6" = txt(
    "Mycket hög F3 markerar Bornholms tydligaste skogliga, habitatpräglade och skyddsinriktade inlandsmiljöer.",
    "Very high F3 marks Bornholm's clearest forested, habitat-rich and protection-oriented interior environments."
  )
)
indicator_key <- function(x) {
  case_when(
    str_detect(x, "roads|coastline|watercourses") ~ "Linjeelement",
    str_detect(x, "fastboende|population") ~ "Befolkning",
    str_detect(x, "forest|fredskov|moor|wetland|lake|ecology") ~ "Blågrön struktur",
    str_detect(x, "cultural|valuable_cultural") ~ "Kulturmiljö",
    str_detect(x, "agricultural") ~ "Markanvändning",
    str_detect(x, "relief|highest") ~ "Topografi",
    str_detect(x, "coastal_zone") ~ "Kustzon",
    TRUE ~ "Övrigt"
  )
}

indicator_palette <- c(
  "Linjeelement" = "#355C7D",
  "Befolkning" = "#C06C84",
  "Blågrön struktur" = "#2F7D32",
  "Kulturmiljö" = "#D95F02",
  "Markanvändning" = "#B8A038",
  "Topografi" = "#6C5B3B",
  "Kustzon" = "#1D91C0",
  "Övrigt" = "#7B6888"
)

class_palette <- c(
  "1" = "#355C7D",
  "2" = "#C06C84",
  "3" = "#F67280",
  "4" = "#99B898",
  "5" = "#E5D97B",
  "6" = "#6C5B7B",
  "7" = "#F8B195",
  "8" = "#80B1D3",
  "9" = "#B3DE69",
  "10" = "#BC80BD"
)

indicator_lookup <- setNames(indicator_catalog$display_name, indicator_catalog$gc_name)

series_from_variable <- function(variable) {
  variable |>
    str_replace("^(mean_|std_)", "") |>
    str_remove("_k[0-9]+$")
}

pretty_variable <- function(variable) {
  stat_type <- ifelse(str_detect(variable, "^mean_"), "medel", "std")
  series <- series_from_variable(variable)
  k <- str_extract(variable, "(?<=_k)[0-9]+$")
  series_label <- dplyr::coalesce(unname(indicator_lookup[series]), series)
  paste0(series_label, " (", stat_type, ", k=", k, ")")
}

factor_label <- function(f) dplyr::coalesce(unname(factor_labels[f]), f)
factor_axis_label <- function(f) dplyr::coalesce(unname(factor_axis_labels[f]), factor_label(f))
cluster_label <- function(k) dplyr::coalesce(unname(cluster_labels[as.character(k)]), paste("Kluster", k))
cluster_display_label <- function(k) {
  k_chr <- as.character(k)
  paste(k_chr, cluster_label(k_chr))
}
wrap_axis <- function(width = 18) {
  function(x) stringr::str_wrap(x, width = width)
}

cluster_fill_opacity_default <- 0.34
cluster_line_opacity_default <- 0.16
factor_fill_opacity_default <- 0.58
factor_line_opacity_default <- 0.22
```

> Detta är lättviktsversionen i v2.1-spåret. Den frysta metodbaslinjen för jämförelse är `landskapsanalys_v2_baseline58_res9`, medan interaktiva HTML-kartor och separata kartfiler har utelämnats här.

## 1. Syfte och huvudfråga

Denna rapport dokumenterar den aktiva modellen `r analysis_id`. Rapporten ska läsas som en **samlad arbetsrapport för metodförbättring i v2.1-spåret**, inte som ett slutligt beslutslager eller som en lös experimentlogg. Målet är att ge ett tillräckligt tydligt och spårbart underlag för att beskriva hur öns landskap är uppbyggt, var olika landskapssammanhang dominerar och vilka mönster som återkommer på flera skalor.

Huvudfrågan är:

**Vilken landskapskaraktär har Bornholm när ön beskrivs med ett multiskalärt, hexagonbaserat analysramverk som kombinerar natur, bebyggelse, tillgänglighet, skydd, restriktioner och geologi?**

Rapporten har tre konkreta uppgifter:

- att dokumentera vilken data som faktiskt ingår i modellen
- att steg för steg förklara hur rådata blir till faktorer och preliminära landskapstyper
- att ge en tolkning som är begriplig även för läsare som inte arbetar dagligen med faktoranalys och klustring

På längre sikt ska samma analyskedja kunna vara ett av flera underlag i ett acceptanslager för vindkraft och solenergi. Den här rapporten är dock fortfarande **en landskapskaraktärsrapport**, inte ett färdigt planeringsbeslut. Den säger något viktigt om struktur, mönster och landskapstyper, men gör ännu inte hela avvägningen mellan landskapsvärden, juridik, teknik och social acceptans.

Det centrala värdet i nuläget är att modellen nu täcker stora delar av Bornholms relevanta landskapsinnehåll och därför kan bedömas som en mogen typologisk arbetsmodell. Kvarvarande arbete handlar mer om validering, namnsättning och vissa kompletterande lager än om att bygga om logiken från grunden.

## 2. Studieområde, skala och avgränsning

Analysen omfattar Bornholm på samma R9-hexgrid som tidigare körningar. Den fasta analysenheten är alltså en regelbunden hexagon, medan landskapskaraktären uppstår genom att varje hexagon beskrivs både lokalt och genom sin omgivning.

```{r}
#| label: scope-summary
scope_table <- tibble::tibble(
  aspekt = c(
    "Studieområde",
    "Grundupplösning",
    "Antal analyshexagoner",
    "Exkluderade havshex utan signal",
    "Antal ingångslager",
    "Antal kontextvariabler",
    "Valt klusterantal",
    "Hex utan signal i totalvikten"
  ),
  varde = c(
    "Bornholm",
    "R9-hex",
    comma(n_hex),
    comma(excluded_zero_signal_hex),
    layer_count,
    n_context_columns,
    k_best,
    paste0(comma(zero_total_hex), " (", percent(zero_total_share, accuracy = 0.1), ")")
  )
)
knitr::kable(scope_table)
```

Skalvalet har tre konsekvenser:

- analysen är bra på att beskriva regionala och mellanskaliga mönster
- den är svagare för mycket små lokala kvaliteter som bara finns i några få hektar
- den får inte läsas som om varje enskild hexagon redan vore ett landskapsområde i sig

## 3. Datagrund

Den aktiva modellen bygger på `r layer_count` lagersignaler. Datagrunden är därför bred nog för att fånga Bornholm som både naturgeografiskt och kulturgeografiskt landskap: skog, jordbruk, topografi, kust, vatten, kulturmiljö, bebyggelse, skydd, restriktioner och geologi finns nu i samma analysram.

Särskilt viktigt i denna version är att två tidigare provisoriska geologilager nu har ersatts av **21 tolkbara underkategorier** från Jordart och Prekvart. Det gör att geologi inte längre bara finns som nästan heltäckande bakgrund, utan som faktisk landskapssignal som går att läsa och jämföra med andra teman.

I stora drag består datagrunden av följande grupper:

- bosättning och tillgänglighet: befolkning, vägar, färjerutter och flera bebyggelselager
- blågröna strukturer: sjöar, våtmarker, hede, skog, ekologiska samband, naturtyper och vattendrag
- kustsammanhang: kustlinje, kustzon, sanddyner och strandskydd
- kultur och markanvändning: kulturmiljövärden, värdefulla kulturmiljöer och jordbruksmark
- topografi och geologi: relief, högsta höjd, jordartsunderlag och prekvartär berggrund
- skydd och restriktioner: Natura, fredade områden, reservat, militära ytor och flygrestriktionslager

Tabellen nedan är den viktigaste referensen för exakt innehåll och bör läsas som modellens officiella lagerlista.

```{r}
#| label: input-layer-table
knitr::kable(
  indicator_catalog |>
    select(display_name, geometry_type, theme, selection_note),
  col.names = c("Lager", "Geometri", "Tema", "Urvalsnotering")
)
```

```{r}
#| label: theme-summary
theme_summary <- indicator_catalog |>
  group_by(theme) |>
  summarise(
    n_lager = n(),
    exempel = paste(head(display_name, 3), collapse = ", "),
    .groups = "drop"
  ) |>
  arrange(desc(n_lager), theme)
knitr::kable(theme_summary, col.names = c("Tema", "Antal lager", "Exempel"))
```

Tabellen ovan visar hur brett den aktiva modellen faktiskt täcker ön. Den ska läsas som en snabb översikt: vissa teman består av många lager därför att de har splittrats i mer tolkbara undergrupper, medan andra teman representeras av färre men mycket starka signaler.

```{r}
#| label: omitted-layer-summary
raw_source_names <- setdiff(
  names(read.csv(raw_geocontext_path, nrows = 1, stringsAsFactors = FALSE)),
  c("hex_id", "total")
)

omitted_layers <- tibble::tibble(
  source_name = setdiff(raw_source_names, indicator_catalog$source_name)
) |>
  mutate(
    kategori = case_when(
      str_detect(source_name, "^river_gd_v_vand_river_centre_bol_33_length_m_(0_2_5|2_5_12|ukendt)$") ~ "Vattendrag: underkategorier",
      str_detect(source_name, "^roads_simplified_gd_v_vej_road_merged_bol_33_length_m_(small|other|total)$") ~ "Vägar: ej använda varianter",
      str_detect(source_name, "^bes_naturtyper_area_share_(overdrev|hede|eng|so|mose|strandeng)$") ~ "Skyddade naturtyper: underkategorier",
      str_detect(source_name, "power_substation|underground_cable|high_voltage_line|biogas_facility|solarparks|windturbine") ~ "Energiinfrastruktur",
      str_detect(source_name, "landscapes_worthy_of_preservation") ~ "Bevaringsvärda landskap",
      str_detect(source_name, "pdk_kulturhistoriskbevaringsvaerdi_vedtaget_wfs") ~ "Dubbel kulturmiljösignal",
      str_detect(source_name, "^jordart_25000_v7_1_area_share$|^prekvart_bornholm_area_share$") ~ "Parentgeologi ersatt av underkategorier",
      TRUE ~ "Övrigt"
    ),
    lager = case_when(
      str_detect(source_name, "0_2_5$") ~ "River 0-2.5 m",
      str_detect(source_name, "2_5_12$") ~ "River 2.5-12 m",
      str_detect(source_name, "ukendt$") ~ "River okänd bredd",
      str_detect(source_name, "_small$") ~ "Vägar small",
      str_detect(source_name, "_other$") ~ "Vägar other",
      str_detect(source_name, "_total$") ~ "Vägar total",
      str_detect(source_name, "overdrev") ~ "BES naturtyper: overdrev",
      str_detect(source_name, "hede") ~ "BES naturtyper: hede",
      str_detect(source_name, "_eng$") ~ "BES naturtyper: eng",
      str_detect(source_name, "_so$") ~ "BES naturtyper: sø",
      str_detect(source_name, "mose") ~ "BES naturtyper: mose",
      str_detect(source_name, "strandeng") ~ "BES naturtyper: strandeng",
      str_detect(source_name, "landscapes_worthy_of_preservation") ~ "Bevaringsvärdiga landskap",
      str_detect(source_name, "power_substation") ~ "Transformatorstationer",
      str_detect(source_name, "underground_cable") ~ "Markkablar",
      str_detect(source_name, "high_voltage_line") ~ "Högspänningsledningar",
      str_detect(source_name, "biogas_facility") ~ "Biogasanläggningar",
      str_detect(source_name, "solarparks") ~ "Solparker",
      str_detect(source_name, "windturbine") ~ "Vindkraftverk",
      str_detect(source_name, "pdk_kulturhistoriskbevaringsvaerdi_vedtaget_wfs") ~ "Kulturhistorisk bevaringsværdi vedtaget",
      str_detect(source_name, "^jordart_25000_v7_1_area_share$") ~ "Jordart parentlager",
      str_detect(source_name, "^prekvart_bornholm_area_share$") ~ "Prekvart parentlager",
      TRUE ~ source_name
    )
  )

omitted_summary <- omitted_layers |>
  group_by(kategori) |>
  summarise(
    antal = n(),
    exempel = paste(head(lager, 3), collapse = ", "),
    .groups = "drop"
  ) |>
  arrange(desc(antal), kategori)

knitr::kable(omitted_summary, col.names = c("Ej aktiv grupp", "Antal lager", "Exempel"))
```

**Styrka i datagrunden:** modellen täcker nu Bornholms huvudsakliga landskapssystem på ett sätt som gör den användbar som sammanhållen typologi och inte bara som en preliminär testkörning.

**Det som fortfarande står utanför den aktiva 58-lagersmodellen:** totalt `r nrow(omitted_layers)` lager finns i den sammanfogade råmatrisen men används inte i den aktiva analysen. Vissa av dessa är medvetet ersatta av bättre representationer, till exempel att parentlagren för Jordart och Prekvart har bytts ut mot mer tolkbara underkategorier. Andra är rimliga kandidater för nästa prövning, särskilt energiinfrastruktur, bevaringsvärda landskap samt finare uppdelningar av vattendrag och naturtyper.

## 4. Metod och transparens

Metoden följer samma grundidé som i Jutas och Malmbergs multiskalära typologiarbete: en plats ska inte bara beskrivas av vad som finns **i själva rutan**, utan också av **vilket sammanhang rutan ligger i** när omgivningen läses på flera skalor. I deras fall gäller det bostadsområden; här överförs samma logik till landskapstyper på Bornholm.

Översatt till denna rapport betyder det:

- först samlas många olika landskapssignaler i samma hexagonala analysenhet
- sedan beskrivs varje hexagon både lokalt och genom sin omgivning på flera skalor
- därefter komprimeras den stora mängden mönster till ett mindre antal faktorer
- slutligen grupperas hexagoner med liknande faktorprofiler till preliminära landskapstyper

Analysen följer därmed en tydlig kedja från rådata till tolkning. Det gör också att varje steg kan granskas för sig: dataurvalet, kontextbyggandet, faktoranalysen, klustringen och den slutliga karttolkningen.

```{r}
#| label: analysis-chain-table
analysis_chain <- tibble::tibble(
  steg = 1:6,
  analyssteg = c(
    "Aggregera rådata till hexagoner",
    "Bygg multiskalig kontext",
    "Rensa och standardisera analysmatrisen",
    "Extrahera faktorer",
    "Beräkna faktorscore per hexagon",
    "Gruppera hexagoner till preliminära landskapstyper"
  ),
  vad_det_betyder = c(
    "Punkter, linjer och polygoner översätts till jämförbara signaler i samma R9-hexgrid.",
    "Varje hexagon får inte bara sitt lokala värde utan också information om sin omgivning på flera skalor.",
    "Kolumner utan faktisk variation eller med tekniska problem tas bort så att modellen arbetar med meningsfull signal.",
    "Återkommande samvariationer mellan många lager komprimeras till ett mindre antal tydliga gradienter.",
    "Varje hexagon får ett värde på varje faktor och kan därmed beskrivas i samma faktorrum som resten av ön.",
    "Hexagoner med liknande faktorprofiler samlas till kluster som tolkas som preliminära landskapstyper."
  )
)
knitr::kable(analysis_chain, col.names = c("Steg", "Analyssteg", "Vad det betyder i praktiken"))
```

```{r}
#| label: method-table
method_table <- tibble::tibble(
  metodsteg = c(
    "Analysenheter",
    "Kontextskalor",
    "Kontextvikt",
    "Skallogik",
    "Kontextmått per lager",
    "Antal faktorer",
    "Faktoranalys",
    "Rotation",
    "Faktorscore",
    "Klusterprövning",
    "Klusterval"
  ),
  val = c(
    analysis_unit_mask,
    paste0("k = ", gsub(",", ", ", context_k_values)),
    context_weight_description,
    "kumulativ vikt, inte fasta hexringar",
    "mean och std",
    factor_count_meta,
    "minres",
    "varimax",
    "tenBerge",
    cluster_candidate_label,
    paste0("högst silhouette, nu K = ", k_best)
  )
)
knitr::kable(method_table, col.names = c("Metodsteg", "Val"))
```

### 4.1 Från rådata till kontext

Varje ingångslager aggregeras först till R9-hexagoner. Därefter byggs en **kontextmatris** där varje hexagon får information om sin omgivning vid `k = 10, 50, 100, 250, 1000`.

Två mått beräknas för varje lager och varje skala:

- `mean`: hur mycket av signalen som i genomsnitt finns i omgivningen
- `std`: hur jämn eller splittrad signalen är i omgivningen

Detta steg är avgörande. En hexagon med lite skog kan ligga mitt i ett stort skogligt inland, i en kustnära övergångszon eller i ett jordbrukslandskap med små skogsöar. Lokalt värde räcker därför inte; det är kombinationen av lokalt innehåll och omgivande struktur som gör tolkningen landskaplig.

I denna modell är `k` inte samma sak som antal hexringar. I stället anger `k` hur mycket kumulativ kontextvikt som ska fångas upp när modellen går utåt genom närmaste grannar. Det betyder att samma `k` kan motsvara olika geografiska utbredningar i olika delar av ön beroende på hur stark signalstrukturen är.

Den aktiva viktstrategin i denna körning är `r context_weight_description`.

`r if (identical(context_weight_strategy, "geometry_balanced_q99") && !identical(context_weight_rescale_mode, "none")) paste0("I v2.1 reskalas den balanserade kontextvikten dessutom med faktor ", format(round(weight_rescale_factor, 3), nsmall = 3), " enligt rescale-läget '", context_weight_rescale_mode, "' innan k-trösklarna beräknas.") else ""`

Med `r layer_count` lager och två kontextmått över fem skalor får modellen `r n_context_columns` kontextvariabler. Det är dessa variabler, inte de råa lagren ensamma, som utgör den egentliga analysmatrisen.

### 4.2 Vad en faktor är, och vad den inte är

Faktoranalys kan lätt uppfattas som abstrakt. I den här rapporten är det därför viktigt att definiera begreppet tydligt:

- en **faktor** är inte ett färdigt område på kartan
- en faktor är inte heller ett juridiskt eller administrativt lager
- en faktor är i stället en **återkommande gradient** i datan: ett sätt på vilket flera lager och flera skalor tenderar att samvariera

Om exempelvis skog, fredskov och vissa natur- eller geologisignaler ofta förekommer tillsammans på flera skalor, kommer faktoranalysen att försöka fånga detta som en sammanhållen riktning. Varje hexagon får sedan ett faktorscore som visar hur starkt den hör ihop med just den gradienten.

I denna körning görs faktoranalysen i fyra steg:

1. kontextmatrisen standardiseras så att olika enheter blir jämförbara
2. kolumner med nollvarians, bara saknade värden eller infinita värden tas bort
3. endast rader med komplett faktorinput används i själva faktorberäkningen
4. `minres` med `varimax` används för att få en tolkbar uppsättning relativt ortogonala faktorer

Resultatet ska läsas som en komprimerad beskrivning av Bornholms viktigaste återkommande landskapssamband, inte som ett facit över färdiga landskapsrum.

### 4.3 Vad ett kluster är, och vad det inte är

Efter faktoranalysen grupperas hexagoner med liknande faktorprofiler. Det är detta som ger rapportens **preliminära landskapstyper**.

Även här behövs en tydlig definition:

- ett **kluster** är en grupp hexagoner som liknar varandra i faktorrummet
- ett kluster behöver inte vara sammanhängande som en enda polygon på kartan
- klustret blir meningsfullt först när dess faktorprofil jämförs med kartläge, datainnehåll och Bornholms kända landskapsstruktur

Klustren är alltså modellens bästa försök att översätta abstrakta faktorer till läsbara landskapstyper. Därför är klusterkartan mer konkret än faktorernas kartor, men den bygger fortfarande på en statistisk typologi och måste tolkas med landskapskunskap.

### 4.4 Viktiga metodiska förbehåll

- Faktoranalysen bygger på `r n_context_columns` kontextvariabler, inte direkt på de `r layer_count` rålagren.
- `r comma(excluded_zero_signal_hex)` rena havshex utan signal har tagits bort före kontextmatris, faktoranalys och klustring.
- Kust- eller havshex med faktisk signal ligger däremot kvar, till exempel om de träffas av kustlinje, kustzon, färjerutter eller andra aktiva lager. Masken är alltså en signalmask, inte en ren landmask.
- `r comma(zero_total_hex)` hexagoner saknar total signal i viktkolumnen. De ligger kvar i geografin men visar att vissa delar av modellen fortfarande är tunna.
- Den nuvarande viktlogiken blandar ytor, linjelängder och punktvärden i samma `total`, vilket kan ge slagsida redan före faktoranalysen.
- De fem faktorerna förklarar cirka `r percent(var_explained, accuracy = 0.1)` av totalvariansen. Det är användbart men innebär att rapporten fortfarande är en förenkling av verkligheten.
- Flera lager är skydds- eller restriktionslager snarare än direkta landskapsprocesser. De är viktiga för planeringsrelevans, men kräver försiktig tolkning i den rena landskapstypologin.

## 5. Resultat: faktorernas landskapsgradienter

```{r}
#| label: factor-variance
variance_pretty <- variance_df |>
  mutate(metric = recode(
    metric,
    "SS loadings" = "SS loadings",
    "Proportion Var" = "Andel av total varians",
    "Cumulative Var" = "Kumulativ andel av total varians",
    "Proportion Explained" = "Andel av forklarad varians",
    "Cumulative Proportion" = "Kumulativ andel av forklarad varians"
  ))
knitr::kable(variance_pretty, digits = 3, col.names = c("Metrik", factor_cols))
```

```{r}
#| label: factor-names
factor_top_summary <- purrr::map_chr(factor_cols, function(f) {
  loadings_df |>
    transmute(
      variable,
      pretty_variable = pretty_variable(variable),
      loading = .data[[f]],
      abs_loading = abs(loading)
    ) |>
    arrange(desc(abs_loading)) |>
    slice_head(n = 3) |>
    pull(pretty_variable) |>
    paste(collapse = ", ")
})

factor_name_table <- tibble::tibble(
  faktor = factor_cols,
  aktuell_tolkning = unname(factor_labels[factor_cols]),
  starkaste_signaler = factor_top_summary,
  tolkning = unname(factor_explanations[factor_cols])
)
knitr::kable(
  factor_name_table,
  col.names = c("Faktor", "Aktuell tolkning", "Starkaste signaler", "Hur faktorn ska läsas")
)
```

Tabellen ovan är den enklaste vägen in i faktorresultatet. Om en läsare bara ska ta med sig en sak från faktorsteget är det att varje faktor får sin mening av **vilka signaler som drar åt samma håll över flera skalor**, inte av ett enda kartlager.

Den sakliga tolkningen av faktorerna ska i första hand styras av deras starkaste och mest sammanhängande laddningar. Tabellen nedan visar därför de `6` största absoluta laddningarna per faktor och är den primära läsnyckeln till faktorernas innehåll.

```{r}
#| label: top-loadings
factor_top <- purrr::map_dfr(factor_cols, function(f) {
  loadings_df |>
    transmute(
      factor = f,
      factor_label = factor_label(f),
      variable,
      pretty_variable = pretty_variable(variable),
      loading = .data[[f]],
      abs_loading = abs(loading)
    ) |>
    arrange(desc(abs_loading)) |>
    slice_head(n = 6)
})
knitr::kable(
  factor_top |>
    select(factor = factor_label, variabel = pretty_variable, loading),
  digits = 3
)
```

Den kompletta laddningsmatrisen finns kvar som diagnostik och rimlighetskontroll, men den ska inte vara rapportens huvudsakliga tolkningsyta.

```{r}
#| label: loadings-heatmap
#| fig-width: 18
#| fig-height: 34
loadings_long <- loadings_df |>
  mutate(pretty_variable = pretty_variable(variable)) |>
  pivot_longer(cols = all_of(factor_cols), names_to = "factor", values_to = "loading") |>
  mutate(
    factor = factor(factor, levels = factor_cols, labels = factor_axis_label(factor_cols)),
    pretty_variable = factor(pretty_variable, levels = rev(unique(pretty_variable)))
  )

ggplot(loadings_long, aes(x = factor, y = pretty_variable, fill = loading)) +
  geom_tile() +
  scale_fill_gradient2(low = "#2166AC", mid = "white", high = "#B2182B", midpoint = 0) +
  scale_y_discrete(labels = wrap_axis(34)) +
  labs(
    x = txt("Faktor", "Factor"),
    y = txt("Variabel", "Variable"),
    fill = txt("Laddning", "Loading")
  ) +
  theme_minimal(base_size = 11) +
  theme(
    panel.grid = element_blank(),
    axis.text.x = element_text(angle = 90, vjust = 0.5, hjust = 0.5, lineheight = 0.95),
    axis.text.y = element_text(size = 4.2, lineheight = 0.92, margin = margin(r = 12)),
    axis.ticks.y = element_blank(),
    plot.margin = margin(5.5, 18, 5.5, 5.5)
  )
```

```{r}
#| label: factor-maps
#| fig-width: 12
#| fig-height: 9
hex_factor_long <- hex |>
  select(hex_id, all_of(factor_cols)) |>
  pivot_longer(cols = all_of(factor_cols), names_to = "factor", values_to = "value") |>
  mutate(factor = factor(factor, levels = factor_cols, labels = factor_label(factor_cols)))

ggplot(hex_factor_long) +
  geom_sf(aes(fill = value), color = NA) +
  facet_wrap(~ factor, ncol = 2) +
  scale_fill_gradient2(low = "#2166AC", mid = "#F7F7F7", high = "#B2182B", midpoint = 0) +
  labs(fill = "Faktorscore") +
  theme_minimal(base_size = 11) +
  theme(
    panel.spacing = grid::unit(1.1, "lines"),
    strip.text = element_text(face = "bold", size = 11)
  )
```

> Lättversion: den interaktiva faktorkartan och den separata HTML-kartfilen är utelämnade för att hålla rapporten liten och snabb att öppna.

**Vad som är viktigast i faktorsteget:** modellen skiljer nu tydligt mellan minst fem olika logiker i Bornholms landskap: flygsands- och dynmiljöer, bosättning och byggd struktur, skogligt skyddsinland med habitatkärnor, reliefstarkt prekvartärt inland samt marina sand- och gruskuster. Ingen faktor är ensam en landskapstyp, men tillsammans beskriver de vad som återkommer på ön som stabila gradienter.

## 6. Resultat: preliminära landskapstyper

```{r}
#| label: k-score-table
knitr::kable(k_scores, digits = 3, col.names = c("K", "Silhouette", "Beräkningsbas"))
```

```{r}
#| label: k-score-plot
ggplot(k_scores, aes(x = factor(K), y = silhouette)) +
  geom_col(fill = "#4E79A7") +
  geom_text(aes(label = round(silhouette, 3)), vjust = -0.3, size = 3) +
  labs(x = "Antal kluster (K)", y = "Silhouette") +
  theme_minimal(base_size = 12)
```

Klustren är rapportens mest konkreta resultat. För en läsare utan förkunskaper är det därför ofta bäst att börja här: ett kluster är helt enkelt en grupp hexagoner som liknar varandra i faktorprofil och därför kan tolkas som en preliminär landskapstyp.

```{r}
#| label: cluster-reading-table
cluster_reading <- cluster_profile |>
  rowwise() |>
  mutate(
    kluster = cluster_display_label(class_km),
    andel = cluster_sizes$share[match(class_km, cluster_sizes$class_km)],
    dominerande_faktor = factor_label(factor_cols[which.max(c_across(all_of(factor_cols)))]),
    nasta_tydliga_faktor = factor_label(factor_cols[order(c_across(all_of(factor_cols)), decreasing = TRUE)[2]]),
    kort_lasning = unname(cluster_explanations[as.character(class_km)])
  ) |>
  ungroup() |>
  select(kluster, andel, dominerande_faktor, nasta_tydliga_faktor, kort_lasning)

knitr::kable(
  cluster_reading,
  digits = 3,
  col.names = c("Kluster", "Andel", "Dominerande faktor", "Nästa tydliga faktor", "Kort läsning")
)
```

```{r}
#| label: cluster-summary
cluster_named <- cluster_profile |>
  mutate(
    kluster = cluster_display_label(class_km),
    tolkning = unname(cluster_explanations[as.character(class_km)])
  ) |>
  left_join(cluster_sizes, by = "class_km") |>
  select(kluster, share, all_of(factor_cols), tolkning)

knitr::kable(
  cluster_named,
  digits = 3,
  col.names = c("Kluster", "Andel", factor_cols, "Tolkning")
)
```

I tabellen ovan betyder positiva värden att klustret har mer av en viss faktor än ö-genomsnittet, medan negativa värden betyder att faktorn är svagare där än i Bornholms typiska bakgrundslandskap. Man ska därför inte läsa siffrorna som absoluta mängder, utan som riktning och styrka i relation till resten av ön.

```{r}
#| label: cluster-profile-heatmap
#| fig-width: 13
#| fig-height: 9
cluster_profile_long <- cluster_profile |>
  pivot_longer(cols = all_of(factor_cols), names_to = "factor", values_to = "mean_score") |>
  mutate(
    factor = factor(factor, levels = factor_cols, labels = factor_axis_label(factor_cols)),
    cluster_name = factor(
      cluster_display_label(class_km),
      levels = cluster_display_label(sort(unique(cluster_profile$class_km)))
    )
  )

ggplot(cluster_profile_long, aes(x = factor, y = cluster_name, fill = mean_score)) +
  geom_tile() +
  scale_fill_gradient2(low = "#2166AC", mid = "white", high = "#B2182B", midpoint = 0) +
  labs(
    x = txt("Faktor", "Factor"),
    y = txt("Preliminär landskapstyp", "Preliminary landscape type"),
    fill = txt("Medelvärde", "Mean value")
  ) +
  theme_minimal(base_size = 11) +
  theme(
    panel.grid = element_blank(),
    axis.text.x = element_text(angle = 90, vjust = 0.5, hjust = 0.5, lineheight = 0.95, size = 10.5),
    axis.text.y = element_text(size = 11, lineheight = 1.0),
    plot.margin = margin(5.5, 12, 5.5, 5.5)
  )
```

```{r}
#| label: cluster-map
#| fig-width: 13
#| fig-height: 8
class_vals <- sort(unique(as.character(hex$class_km)))
cluster_labels_ordered <- cluster_display_label(class_vals)
cluster_palette <- setNames(unname(class_palette[class_vals]), cluster_labels_ordered)

hex_cluster_plot <- hex |>
  mutate(
    cluster_name = factor(
      cluster_display_label(class_km),
      levels = cluster_labels_ordered
    )
  )

ggplot(hex_cluster_plot) +
  geom_sf(aes(fill = cluster_name), color = NA) +
  scale_fill_manual(values = cluster_palette, drop = FALSE) +
  labs(fill = "Kluster") +
  theme_minimal(base_size = 11) +
  theme(
    legend.position = "bottom",
    legend.title = element_text(face = "bold")
  )
```

> Lättversion: den interaktiva klusterkartan och den separata HTML-kartfilen är utelämnade. Här visas i stället en statisk översiktskarta.

I denna version väljs `K = r k_best`. Det viktigaste med det valet är att lösningen ger flera tydligt olika typer utan att splittra resultatet i många små restkluster. Samtidigt visar fördelningen att kluster `5` fungerar som öns breda vardagsmatris, medan övriga kluster fångar mer specialiserade dyn-, bosättnings-, relief- och skogliga naturmönster.

## 7. Tolkning, osäkerheter och begränsningar

Den här versionen kan beskrivas som en **mogen arbetsmodell**. Den är tillräckligt bred och sammanhängande för att ge en meningsfull typologi av Bornholm, men den kräver fortfarande slutlig validering och viss komplettering innan den bör behandlas som helt stabil referensmodell.

Det starkaste i nuläget är att modellen kan skilja mellan flera olika landskapssammanhang som också är begripliga i kartan:

- flygsands- och dynpräglade kuststråk
- bosättnings- och bebyggelsestrukturer med olika täthet
- skogligt skyddsinland med habitatkärnor
- reliefstarka prekvartära inlandsmiljöer
- marina sand- och gruspräglade kustsedimentmiljöer

De viktigaste kvarvarande osäkerheterna är däremot fortfarande tydliga:

- viktkolumnen i kontextsteget blandar flera måttenheter och kan därför påverka grannskap och faktorstruktur
- vissa ännu ej använda underkategorier, energilager och bevarandelager kan förändra delar av bilden
- skydds- och restriktionslager bidrar till planeringsrelevans men är inte alltid samma sak som egen landskapsprocess
- faktor- och klusternamn är fortfarande tolkningar och bör ses som arbetsnamn tills de har verklighetskontrollerats mot kartor och Bornholmskännedom

Rapporten bör därför användas som:

- en transparent beskrivning av Bornholms landskapstyper i flera skalor
- ett arbetsunderlag för fortsatt expertgranskning, karttolkning och typologisk namnsättning
- en möjlig grund för senare acceptans- eller känslighetsbedömningar

Rapporten bör ännu inte användas som ensam beslutsgrund för lokalisering, tillstånd eller slutlig värdering av enskilda platser.

## 8. Typologisk tolkning och nästa steg

Som tolkningsram är två referenser särskilt viktiga för denna rapport. Den första är Jutas och Malmbergs multiskalära typologitänkande: platser ska beskrivas både av sina lokala egenskaper och av sin omgivning på flera skalor. Här används det som en **metodisk anpassning**, inte som en direkt kopia av deras bostadstypologi. Den andra är den befintliga Bornholmsanalysen i [Landskapstyper Bornholm (PDF)](`r reference_pdf_href`), som fungerar som verklighetskontroll för hur översiktliga landskapsrum faktiskt brukar beskrivas på ön.

För Jutas/Malmberg används följande primärreferenser i rapportens tolkningsram:

- [Figshare dataset/material](https://su.figshare.com/articles/dataset/Multiscalar_typology_of_residential_areas_in_Sweden/14753826?file=28351917)
- [DiVA-post](https://www.diva-portal.org/smash/record.jsf?pid=diva2:1624901)
- [Fulltext PDF](https://www.diva-portal.org/smash/get/diva2:1624901/FULLTEXT01.pdf)

Det viktiga är inte att denna modell ska kopiera någon tidigare typologi exakt. Det viktiga är att den ska återge huvuddragen i Bornholms landskap på ett sätt som är både statistiskt hållbart och geografiskt begripligt. Om dynkuster, skogligt skyddsinland, reliefstarkt inland, vardagslandskap och bebyggda kustmiljöer går att läsa tydligt i samma modell, då är typologin på väg att gå i mål.

Nästa steg är därför framför allt kvalitativa och validerande, inte bara tekniska:

1. kontrollera att faktor- och klusternamn stämmer med kartornas faktiska geografi
2. pröva om vissa ännu ej använda lager förändrar typologin på ett meningsfullt sätt
3. jämföra huvudmönstren mot Bornholms befintliga landskapstypologi och lokal kunskap
4. därefter låsa en slutlig aktiv modell för fortsatt planeringsanvändning

Det betyder att rapporten nu bör läsas som en nästan färdig landskapstypologi: tillräckligt utvecklad för att diskuteras som huvudmodell, men fortfarande öppen för en sista omgång tolkning, kalibrering och expertkontroll.

## Utdata från denna körning

Standardutdata skrivs till:

- `r data_dir`

Viktigaste filer:

- `r file.path(data_dir, paste0(analysis_id, "_points_with_context.csv"))`
- `r file.path(data_dir, paste0(analysis_id, "_factor_scores.csv"))`
- `r file.path(data_dir, paste0(analysis_id, "_factor_loadings.csv"))`
- `r file.path(data_dir, paste0(analysis_id, "_hex.gpkg"))`
