---
title: "Landskapsanalys: Bornholm R9 Legacy Bridge"
lang: sv
format:
  html:
    toc: true
    toc-depth: 3
    code-fold: true
    code-summary: "Visa kod"
    embed-resources: true
execute:
  echo: false
  warning: false
  message: false
---

## Läs detta först

Det här är den första R9-körningen av projektets landskapsanalys.

Den är medvetet smal och använder samma fyra teman som den tidigare verifierade `GC4`-körningen, men på `R9`-hexagoner i stället för den äldre R8-setupen:

1. permanent befolkning
2. väglängd
3. ekologisk konnektivitet
4. kulturhistoriska bevarandevärden

Syftet är inte att vara den slutliga modellen, utan att skapa en tydlig och jämförbar brygga mellan den gamla `GC4`-logiken och den nya `R9`-miljön.

## Varför bara fyra lager i första körningen?

Detta första pass använder inte alla 40+ R9-lager. Det är avsiktligt.

Skälen är:

- vi vill först återskapa den tidigare GC4-logiken i den nya hexupplösningen
- vi vill kunna jämföra faktorstruktur och kluster mot en känd referens
- vi vill undvika att den första R9-faktoranalysen blir svårtolkad på grund av för många samtidiga signaler

Det här rapporterar alltså en `legacy bridge run`, inte den fulla framtida R9-modellen.

## Metodisk inspiration och proveniens

Två källor är särskilt viktiga för denna körning.

### 1. Ursprunglig geocontext-idé

Det här arbetet bygger vidare på den geocontext-idé och tidiga implementation som publicerats av Pontus Hennerdal:

- `https://github.com/PonHen/geocontext`

Som verifierat `2026-03-13` visar upstream-repot en notebookbaserad implementation (`geocontext.ipynb`) och en `MIT`-licens.

### 2. Multiskalär typologi av bostadsområden i Sverige

Den andra viktiga referensen är Stockholm University-arbetet om en multiskalär typologi av bostadsområden i Sverige:

- Figshare dataset/material: `https://su.figshare.com/articles/dataset/Multiscalar_typology_of_residential_areas_in_Sweden/14753826?file=28351917`
- DiVA record: `https://www.diva-portal.org/smash/record.jsf?pid=diva2:1624901`
- Fulltext PDF: `https://www.diva-portal.org/smash/get/diva2:1624901/FULLTEXT01.pdf`

Parafraserad kärna från DiVA-abstraktet: studien bygger en typologi genom att kombinera lokala områden med omgivande rumslig kontext på flera skalor. Kontextvariabler aggregeras över flera grannskapsstorlekar, och resultaten används för att identifiera större typer via klustring.

### Är det vetenskapligt acceptabelt att använda den metoden för landskapsanalys?

Ja, som metodöverföring är det vetenskapligt rimligt, under några tydliga villkor:

- vi ska beskriva det som en `anpassning`, inte som en direkt replikation
- vi ska vara öppna med att originalarbetet gäller `residential areas`, medan vårt case gäller `landskapsanalys på Bornholm`
- vi ska visa vilka datalager och tolkningar som är naturgeografiska respektive kulturgeografiska
- vi ska validera att faktor- och klusterresultat faktiskt blir begripliga i ett landskapsperspektiv

Parallellen är stark därför att båda arbetena bygger på samma grundidé: platser ska inte bara beskrivas av sina lokala egenskaper, utan också av sin `multiskalära omgivning`.

Skillnaden är att Bornholm-projektet använder den logiken för att fånga `landskapskaraktär`, med större vikt på kulturgeografi, rumslig struktur och planeringsrelevans.

```{r}
#| label: setup
suppressPackageStartupMessages({
  library(sf)
  library(dplyr)
  library(tidyr)
  library(stringr)
  library(purrr)
  library(ggplot2)
  library(leaflet)
  library(scales)
  library(knitr)
})

repo_root <- "C:/gislab/landskapsanalys"
data_dir <- Sys.getenv(
  "LANDSKAPSANALYS_DATA_DIR",
  unset = file.path(repo_root, "data/interim/landskapsanalys_gc4_bridge")
)

hex_path <- file.path(data_dir, "bornholm_r9_gc4_bridge_hex.gpkg")
loadings_path <- file.path(data_dir, "bornholm_r9_gc4_bridge_factor_loadings.csv")
k_scores_path <- file.path(data_dir, "bornholm_r9_gc4_bridge_k_scores.csv")
cluster_profile_path <- file.path(data_dir, "bornholm_r9_gc4_bridge_cluster_profile.csv")
cluster_sizes_path <- file.path(data_dir, "bornholm_r9_gc4_bridge_cluster_sizes.csv")
run_summary_path <- file.path(data_dir, "bornholm_r9_gc4_bridge_run_summary.csv")
variance_path <- file.path(data_dir, "bornholm_r9_gc4_bridge_factor_variance.csv")
indicator_catalog_path <- file.path(data_dir, "indicator_catalog.csv")

indicator_key <- function(x) {
  case_when(
    str_detect(x, "roads") ~ "Roads",
    str_detect(x, "fastboende|population") ~ "Population",
    str_detect(x, "ecology") ~ "Ecology",
    str_detect(x, "cultural|historical") ~ "Cultural heritage",
    TRUE ~ "Other"
  )
}

indicator_palette <- c(
  "Roads" = "#1f78b4",
  "Population" = "#e31a1c",
  "Ecology" = "#33a02c",
  "Cultural heritage" = "#ff7f00",
  "Other" = "#6a3d9a"
)

class_palette <- c(
  "1" = "#8dd3c7",
  "2" = "#fdb462",
  "3" = "#bebada",
  "4" = "#fccde5",
  "5" = "#b3de69",
  "6" = "#ffed6f",
  "7" = "#bc80bd",
  "8" = "#80b1d3",
  "9" = "#fb8072",
  "10" = "#ccebc5"
)

hex <- st_read(hex_path, layer = "landskapsanalys_gc4_bridge", quiet = TRUE)
hex_wgs84 <- st_transform(hex, 4326)
loadings_df <- read.csv(loadings_path, stringsAsFactors = FALSE)
k_scores <- read.csv(k_scores_path, stringsAsFactors = FALSE)
cluster_profile <- read.csv(cluster_profile_path, stringsAsFactors = FALSE)
cluster_sizes <- read.csv(cluster_sizes_path, stringsAsFactors = FALSE)
run_summary <- read.csv(run_summary_path, stringsAsFactors = FALSE)
variance_df <- read.csv(variance_path, stringsAsFactors = FALSE)
indicator_catalog <- read.csv(indicator_catalog_path, stringsAsFactors = FALSE)

factor_cols <- grep("^F[0-9]+$", names(hex), value = TRUE)
input_cols <- indicator_catalog$gc_name
```

## Steg 1. R9-hex och de fyra ingångslagren

```{r}
#| label: input-layer-table
knitr::kable(indicator_catalog, digits = 3)
```

```{r}
#| label: run-summary
knitr::kable(run_summary, digits = 3)
```

```{r}
#| label: raw-layer-summary
raw_summary <- hex |>
  st_drop_geometry() |>
  select(all_of(input_cols)) |>
  summary()
raw_summary
```

```{r}
#| label: raw-layer-density
raw_long <- hex |>
  st_drop_geometry() |>
  select(all_of(input_cols)) |>
  pivot_longer(everything(), names_to = "variable", values_to = "value") |>
  mutate(indicator = indicator_key(variable))

ggplot(raw_long, aes(x = value, fill = indicator)) +
  geom_histogram(bins = 50, alpha = 0.8, show.legend = FALSE) +
  facet_wrap(~ variable, scales = "free") +
  scale_fill_manual(values = indicator_palette, drop = FALSE) +
  labs(x = "Råvärde per hex", y = "Antal hex") +
  theme_minimal(base_size = 11)
```

**Tolkning:** I den här första körningen använder vi fyra lager med olika geometrier och aggregationslogik, men alla ligger nu på samma `R9`-hexgrid. Det ger en jämförbar startpunkt för den multiskalära analysen.

## Steg 2. Multiskalär kontextualisering

Vi beräknar grannskapskontext kring varje hexagon för `k = 10, 50, 100, 250, 1000`.

För varje av de fyra lagren skapas:

- `mean_*_k...`
- `std_*_k...`

Det ger totalt `40` kontextvariabler.

```{r}
#| label: k-trends-overall
mean_long <- hex |>
  st_drop_geometry() |>
  select(matches("^mean_.*_k[0-9]+$")) |>
  mutate(row_id = row_number()) |>
  pivot_longer(-row_id, names_to = "variable", values_to = "value") |>
  mutate(
    k = as.integer(str_extract(variable, "(?<=_k)[0-9]+$")),
    series = str_remove(variable, "^mean_"),
    series = str_remove(series, "_k[0-9]+$"),
    indicator = indicator_key(series)
  )

mean_long |>
  group_by(series, indicator, k) |>
  summarise(mean_value = mean(value, na.rm = TRUE), .groups = "drop") |>
  ggplot(aes(x = k, y = mean_value, color = indicator, group = series)) +
  geom_line(linewidth = 0.9) +
  geom_point(size = 1.5) +
  scale_color_manual(values = indicator_palette, drop = FALSE) +
  scale_x_continuous(breaks = c(10, 50, 100, 250, 1000)) +
  labs(x = "k (närmsta grannar)", y = "Medelvärde i kontext", color = "Tema") +
  theme_minimal(base_size = 12)
```

```{r}
#| label: top-scale-change
scale_change <- mean_long |>
  group_by(series, indicator, k) |>
  summarise(mean_value = mean(value, na.rm = TRUE), .groups = "drop") |>
  group_by(series, indicator) |>
  summarise(delta = mean_value[k == max(k)] - mean_value[k == min(k)], .groups = "drop") |>
  arrange(desc(abs(delta)))
knitr::kable(scale_change, digits = 3)
```

**Tolkning:** Kontextsteget gör att varje hexagon inte bara beskriver sitt eget innehåll, utan också sin omgivning på flera skalor. Det är här länken till både `geocontext` och den svenska referensstudien blir tydligast.

## Steg 3. Faktoranalys

Faktoranalysen körs på den z-standardiserade matrisen av `mean_*` och `std_*`-variabler.

```{r}
#| label: factor-variance
knitr::kable(variance_df, digits = 3)
```

```{r}
#| label: factor-summary
hex |>
  st_drop_geometry() |>
  select(all_of(factor_cols)) |>
  summary()
```

```{r}
#| label: factor-spread
hex |>
  st_drop_geometry() |>
  summarise(across(all_of(factor_cols), ~sd(.x, na.rm = TRUE))) |>
  pivot_longer(everything(), names_to = "factor", values_to = "sd_val") |>
  ggplot(aes(x = reorder(factor, -sd_val), y = sd_val, fill = factor)) +
  geom_col(show.legend = FALSE) +
  scale_y_continuous(labels = number_format(accuracy = 0.01)) +
  labs(x = "Faktor", y = "Standardavvikelse") +
  theme_minimal(base_size = 12)
```

### Faktorladdningar

```{r}
#| label: loadings-table
knitr::kable(loadings_df, digits = 3)
```

```{r}
#| label: loadings-heatmap
loadings_long <- loadings_df |>
  pivot_longer(cols = all_of(factor_cols), names_to = "factor", values_to = "loading")

ggplot(loadings_long, aes(x = factor, y = variable, fill = loading)) +
  geom_tile() +
  scale_fill_gradient2(low = "#2166AC", mid = "white", high = "#B2182B", midpoint = 0) +
  labs(x = "Faktor", y = "Variabel", fill = "Laddning") +
  theme_minimal(base_size = 10) +
  theme(axis.text.y = element_text(size = 6))
```

```{r}
#| label: top-loadings
factor_top <- purrr::map_dfr(factor_cols, function(f) {
  loadings_df |>
    transmute(factor = f, variable, loading = .data[[f]], abs_loading = abs(loading)) |>
    arrange(desc(abs_loading)) |>
    slice_head(n = 5)
})
knitr::kable(factor_top, digits = 3)
```

```{r}
#| label: loadings-vs-k
loadings_mean_long <- loadings_df |>
  filter(str_detect(variable, "^mean_")) |>
  mutate(
    k = as.integer(str_extract(variable, "(?<=_k)[0-9]+$")),
    series = str_remove(variable, "^mean_"),
    series = str_remove(series, "_k[0-9]+$"),
    indicator = indicator_key(series)
  ) |>
  pivot_longer(cols = all_of(factor_cols), names_to = "factor", values_to = "loading")

ggplot(loadings_mean_long, aes(x = k, y = loading, color = indicator, group = series)) +
  geom_hline(yintercept = 0, linewidth = 0.3, color = "grey30") +
  geom_line(linewidth = 0.8) +
  geom_point(size = 1.3) +
  facet_wrap(~ factor, ncol = 1) +
  scale_color_manual(values = indicator_palette, drop = FALSE) +
  scale_x_continuous(breaks = c(10, 50, 100, 250, 1000)) +
  labs(x = "k", y = "Laddning", color = "Tema") +
  theme_minimal(base_size = 12) +
  theme(legend.position = "bottom")
```

**Tolkning:** Den första R9-körningen ger redan en ganska ren separation mellan huvudtemana. I just denna modell domineras `F1` tydligt av befolkning/vägar, `F2` av kulturhistoriskt bevarande, och `F3` av ekologisk konnektivitet. `F4` och `F5` fångar mer av `variation` och `spridning` inom dessa teman.

## Steg 4. Val av antal kluster

Precis som i GC4-rundan testar vi `K = 5..10` och väljer bästa lösning via silhouette.

```{r}
#| label: k-score-table
knitr::kable(k_scores, digits = 3)
```

```{r}
#| label: k-score-plot
ggplot(k_scores, aes(x = factor(K), y = silhouette)) +
  geom_col(fill = "#4E79A7") +
  geom_text(aes(label = round(silhouette, 3)), vjust = -0.3, size = 3) +
  labs(x = "Antal kluster (K)", y = "Silhouette") +
  theme_minimal(base_size = 12)
```

```{r}
#| label: k-best-text
best_row <- k_scores |> slice(1)
cat(paste0(
  "**Vald lösning:** `K = ", best_row$K,
  "` med silhouette `", round(best_row$silhouette, 3),
  "`."
))
```

## Steg 5. Klustertilldelning

```{r}
#| label: cluster-size-table
knitr::kable(cluster_sizes, digits = 3)
```

```{r}
#| label: cluster-size-plot
ggplot(cluster_sizes, aes(x = factor(class_km), y = n_hex, fill = factor(class_km))) +
  geom_col(show.legend = FALSE) +
  scale_fill_manual(values = class_palette, drop = FALSE) +
  scale_y_continuous(labels = comma) +
  labs(x = "class_km", y = "Antal hex") +
  theme_minimal(base_size = 12)
```

```{r}
#| label: cluster-profile-heatmap
cluster_profile_long <- cluster_profile |>
  pivot_longer(cols = all_of(factor_cols), names_to = "factor", values_to = "mean_score")

ggplot(cluster_profile_long, aes(x = factor, y = factor(class_km), fill = mean_score)) +
  geom_tile() +
  scale_fill_gradient2(low = "#2166AC", mid = "white", high = "#B2182B", midpoint = 0) +
  labs(x = "Faktor", y = "Kluster", fill = "Medelvärde") +
  theme_minimal(base_size = 12)
```

```{r}
#| label: cluster-map
class_vals <- sort(unique(as.character(hex_wgs84$class_km)))
pal <- colorFactor(unname(class_palette[class_vals]), domain = class_vals)

leaflet(hex_wgs84) |>
  addProviderTiles("CartoDB.Positron") |>
  addPolygons(
    fillColor = ~pal(as.character(class_km)),
    fillOpacity = 0.65,
    color = "#444444",
    weight = 0.25,
    popup = ~paste0("hex: ", hex_id, "<br>class_km: ", class_km)
  ) |>
  addLegend("bottomright", pal = pal, values = ~as.character(class_km), title = "class_km")
```

```{r}
#| label: cluster-takeaway
largest_cluster <- cluster_sizes |>
  arrange(desc(n_hex)) |>
  slice(1)
cat(paste0(
  "**Största klustret:** `", largest_cluster$class_km,
  "` med ", percent(largest_cluster$share, accuracy = 0.1),
  " av alla hexagoner."
))
```

## Steg 6. Faktorernas geografi

```{r}
#| label: factor-maps
hex_factor_long <- hex |>
  select(hex_id, all_of(factor_cols)) |>
  pivot_longer(cols = all_of(factor_cols), names_to = "factor", values_to = "value")

ggplot(hex_factor_long) +
  geom_sf(aes(fill = value), color = NA) +
  facet_wrap(~ factor, ncol = 2) +
  scale_fill_gradient2(low = "#2166AC", mid = "#F7F7F7", high = "#B2182B", midpoint = 0) +
  labs(fill = "Faktorscore") +
  theme_minimal(base_size = 11)
```

**Tolkning:** Kartorna hjälper oss se om faktorerna bildar sammanhängande landskapsmönster eller mer fragmenterade fickor. I ett landskapsanalytiskt sammanhang är detta minst lika viktigt som själva laddningsmatrisen.

## Paralleller till Bornholm-arbetet

Den svenska referensstudien och Bornholm-arbetet delar tre centrala drag:

1. båda ser `omgivningen` som en del av platsens identitet
2. båda arbetar `multiskalärt`, inte bara med direkt lokala värden
3. båda syftar till att skapa `tolkningsbara typer`, inte bara enskilda indikatorer

Men Bornholm-projektet skiljer sig också på viktiga sätt:

- vi analyserar landskap snarare än bostadsområden
- våra ingångslager kombinerar naturgeografiska och kulturgeografiska signaler
- vår slutliga tolkning är tänkt att vara planerings- och landskapsrelevant, inte enbart deskriptiv

Därför är det metodiskt rimligt att låna logiken, men inte att behandla den som ett färdigt facit. Vi behöver fortfarande testa robusthet, jämföra alternativa feature-set och granska klustrens begriplighet.

## Viktig nästa fråga

När denna bryggkörning är verifierad bör nästa steg vara att jämföra minst tre modeller:

1. `legacy bridge` med dessa fyra lager
2. `R9 curated v1` med ett större men fortfarande kuraterat lagerurval
3. `med / utan` lagret `landscapes_worthy_of_preservation`, eftersom det kan både berika modellen och delvis koda in svaret i förväg

Senare i projektet bör vi också testa en separat:

- `naturgeografisk` körning
- `kulturgeografisk` körning

## Utdata från denna körning

Standardutdata skrivs till:

- `C:/gislab/landskapsanalys/data/interim/landskapsanalys_gc4_bridge/`

Viktigaste filer:

- `bornholm_r9_gc4_bridge_points_with_context.csv`
- `bornholm_r9_gc4_bridge_factor_scores.csv`
- `bornholm_r9_gc4_bridge_factor_loadings.csv`
- `bornholm_r9_gc4_bridge_hex.gpkg`

