---
title: "Bornholm Vindacceptans Stage 1 v4: Hog, Mellan Och Lag Acceptans"
lang: sv
format:
  html:
    toc: true
    toc-depth: 3
    code-fold: true
    code-summary: "Visa kod"
execute:
  echo: false
  warning: false
  message: false
---

> Denna rapport beskriver acceptanslager v4 for vindkraftsinfrastruktur pa Bornholm. Det ar inte ett juridiskt beslutsunderlag utan en transparent arbetsmodell som jamfor tre tydliga etableringsscenarier: `Hog acceptans`, `Mellan acceptans` och `Lag acceptans`. V4 skiljer tydligare mellan hard exclusions, avstandsbaserade konflikter och elteknisk feasibility.

```{r}
#| label: setup
suppressPackageStartupMessages({
  library(dplyr)
  library(htmltools)
  library(htmlwidgets)
  library(knitr)
  library(leaflet)
  library(scales)
  library(sf)
  library(tidyr)
})

repo_root <- "C:/gislab/landskapsanalys"
analysis_id <- "bornholm_vindacceptans_stage1_v4_res9"
data_dir <- file.path(repo_root, "docs/geocontext/acceptance_framework/data", analysis_id)
report_dir <- file.path(repo_root, "docs/geocontext/acceptance_framework")
map_dir <- file.path(report_dir, "maps")
dir.create(map_dir, recursive = TRUE, showWarnings = FALSE)

hex_path <- file.path(data_dir, paste0(analysis_id, "_hex.gpkg"))
summary_path <- file.path(data_dir, paste0(analysis_id, "_summary.csv"))
criteria_path <- file.path(data_dir, paste0(analysis_id, "_criteria.csv"))
metadata_path <- file.path(data_dir, paste0(analysis_id, "_metadata.csv"))

map_href <- paste0("maps/", analysis_id, "_map.html")
map_path <- file.path(map_dir, paste0(analysis_id, "_map.html"))

hex <- st_read(hex_path, layer = analysis_id, quiet = TRUE)
hex_wgs84 <- st_transform(hex, 4326)
summary_df <- read.csv(summary_path, stringsAsFactors = FALSE)
criteria_df <- read.csv(criteria_path, stringsAsFactors = FALSE)
metadata_df <- read.csv(metadata_path, stringsAsFactors = FALSE)

scenario_levels <- c("high_acceptance", "medium_acceptance", "low_acceptance")
scenario_labels <- c(
  "high_acceptance" = "Hog acceptans",
  "medium_acceptance" = "Mellan acceptans",
  "low_acceptance" = "Lag acceptans"
)

summary_value <- function(scenario_id, metric) {
  summary_df$value[
    summary_df$scenario_id == scenario_id &
      summary_df$metric == metric
  ][1]
}

scenario_overview <- tibble(
  scenario_id = scenario_levels,
  scenario = unname(scenario_labels[scenario_levels]),
  tillatna_hex = as.integer(vapply(scenario_levels, summary_value, metric = "n_allowed", FUN.VALUE = character(1))),
  tillaten_andel = as.numeric(vapply(scenario_levels, summary_value, metric = "allowed_share", FUN.VALUE = character(1))),
  mean_score_allowed = as.numeric(vapply(scenario_levels, summary_value, metric = "mean_acceptance_score_allowed", FUN.VALUE = character(1))),
  median_score_allowed = as.numeric(vapply(scenario_levels, summary_value, metric = "median_acceptance_score_allowed", FUN.VALUE = character(1))),
  high_or_very_high_count = as.integer(vapply(scenario_levels, summary_value, metric = "high_or_very_high_count", FUN.VALUE = character(1)))
)

medium_row <- scenario_overview |>
  filter(scenario_id == "medium_acceptance") |>
  slice(1)

n_hex <- as.integer(summary_value("medium_acceptance", "n_hex"))
n_allowed_medium <- medium_row$tillatna_hex
allowed_share_medium <- medium_row$tillaten_andel
mean_score_medium <- medium_row$mean_score_allowed
median_score_medium <- medium_row$median_score_allowed
high_or_very_high_medium <- medium_row$high_or_very_high_count

class_palette <- c(
  "Exkluderad" = "#8c8c8c",
  "Lag" = "#f1e8a6",
  "Medel" = "#f0b35b",
  "Hog" = "#7dbb7d",
  "Mycket hog" = "#2c7a4b"
)

group_medium <- "<span style='display:inline-block;width:10px;height:10px;background:#2c7a4b;border:1px solid #666;margin-right:6px;'></span>Mellan acceptansscenario"
group_low <- "<span style='display:inline-block;width:10px;height:10px;background:#b23a48;border:1px solid #666;margin-right:6px;'></span>Lag acceptansscenario"
group_high <- "<span style='display:inline-block;width:10px;height:10px;background:#355c7d;border:1px solid #666;margin-right:6px;'></span>Hog acceptansscenario"
group_score <- "<span style='display:inline-block;width:10px;height:10px;background:#d99048;border:1px solid #666;margin-right:6px;'></span>Mellan scenarioscore"
group_cluster <- "<span style='display:inline-block;width:10px;height:10px;background:#777;border:1px solid #666;margin-right:6px;'></span>Landskapskluster"

cluster_labels <- c(
  "1" = "Tatorts- och verksamhetskarnor",
  "2" = "Vardagslandskap med blandad bakgrundskaraktar",
  "3" = "Flygsands- och laglanta kuststrak",
  "4" = "Brant relief och dalpraglat inland",
  "5" = "Skogligt skyddsinland och habitatkarnor"
)

score_pal <- colorNumeric(
  palette = c("#efe8d8", "#e0c782", "#d99048", "#9bb86c", "#2c7a4b"),
  domain = hex_wgs84$acceptance_score_medium_acceptance,
  na.color = "#8c8c8c"
)

cluster_pal <- colorFactor(
  palette = c("#355C7D", "#C06C84", "#F67280", "#99B898", "#E5D97B"),
  domain = sort(unique(as.character(hex_wgs84$class_km)))
)

hex_wgs84 <- hex_wgs84 |>
  mutate(
    fill_high = unname(class_palette[acceptance_class_high_acceptance]),
    fill_medium = unname(class_palette[acceptance_class_medium_acceptance]),
    fill_low = unname(class_palette[acceptance_class_low_acceptance]),
    cluster_label = recode(as.character(class_km), !!!cluster_labels, .default = "Okant"),
    popup_html = paste0(
      "<strong>Acceptansscenarier</strong><br>",
      "Hog acceptans: ", acceptance_class_high_acceptance, " (", number(acceptance_score_high_acceptance, accuracy = 0.1), ")<br>",
      "Mellan acceptans: ", acceptance_class_medium_acceptance, " (", number(acceptance_score_medium_acceptance, accuracy = 0.1), ")<br>",
      "Lag acceptans: ", acceptance_class_low_acceptance, " (", number(acceptance_score_low_acceptance, accuracy = 0.1), ")<br><br>",
      "<strong>Mellan acceptans: blockerande regler</strong><br>",
      exclusion_reason_medium_acceptance, "<br><br>",
      "<strong>Avstand</strong><br>",
      "Bosattning/fastboende: ", comma(dist_to_settlement_m), " m<br>",
      "Stor vag: ", comma(dist_to_road_large_m), " m<br>",
      "Mellan vag: ", comma(dist_to_road_medium_m), " m<br>",
      "Naraste transportkorridor: ", comma(dist_to_transport_m), " m<br>",
      "Kulturmiljo: ", comma(dist_to_culture_m), " m<br>",
      "Skyddad natur: ", comma(dist_to_protected_m), " m<br>",
      "Fagelkollisionszon: ", comma(dist_to_aviation_bird_m), " m<br>",
      "Naraste elinfrastruktur: ", comma(dist_to_electrical_m), " m<br>",
      "Hogspanningsledning: ", comma(dist_to_hv_line_m), " m<br>",
      "Elstation: ", comma(dist_to_substation_m), " m<br>",
      "Kabel: ", comma(dist_to_cable_m), " m<br>",
      "Befintligt vindkraftverk: ", comma(dist_to_existing_wind_m), " m<br><br>",
      "<strong>Delpoang</strong><br>",
      "Grid: ", number(score_grid_proximity, accuracy = 0.01), "<br>",
      "Clearance: ", number(score_clearance, accuracy = 0.01), "<br>",
      "Landskap: ", number(score_landscape, accuracy = 0.01), "<br><br>",
      "<strong>Landskapskontext</strong><br>",
      "Kluster ", class_km, ": ", cluster_label
    )
  )

default_fill_opacity <- 0.72

map_widget <- leaflet(options = leafletOptions(zoomSnap = 0.25)) |>
  addProviderTiles(providers$CartoDB.Positron, group = "Ljus baskarta") |>
  addProviderTiles(providers$Esri.WorldImagery, group = "Satellitbild") |>
  addPolygons(
    data = hex_wgs84,
    group = group_medium,
    stroke = FALSE,
    smoothFactor = 0,
    fillOpacity = default_fill_opacity,
    fillColor = ~fill_medium,
    popup = ~lapply(popup_html, HTML)
  ) |>
  addPolygons(
    data = hex_wgs84,
    group = group_low,
    stroke = FALSE,
    smoothFactor = 0,
    fillOpacity = default_fill_opacity,
    fillColor = ~fill_low,
    popup = ~lapply(popup_html, HTML)
  ) |>
  addPolygons(
    data = hex_wgs84,
    group = group_high,
    stroke = FALSE,
    smoothFactor = 0,
    fillOpacity = default_fill_opacity,
    fillColor = ~fill_high,
    popup = ~lapply(popup_html, HTML)
  ) |>
  addPolygons(
    data = hex_wgs84,
    group = group_score,
    stroke = FALSE,
    smoothFactor = 0,
    fillOpacity = default_fill_opacity,
    fillColor = ~score_pal(acceptance_score_medium_acceptance),
    popup = ~lapply(popup_html, HTML)
  ) |>
  addPolygons(
    data = hex_wgs84,
    group = group_cluster,
    stroke = FALSE,
    smoothFactor = 0,
    fillOpacity = default_fill_opacity,
    fillColor = ~cluster_pal(as.character(class_km)),
    popup = ~lapply(popup_html, HTML)
  ) |>
  addLegend(
    "bottomright",
    colors = unname(class_palette),
    labels = names(class_palette),
    title = "Klass inom scenario",
    group = "Mellan acceptansscenario"
  ) |>
  addLegend(
    "bottomleft",
    pal = score_pal,
    values = hex_wgs84$acceptance_score_medium_acceptance,
    title = "Mellan scenarioscore",
    group = "Mellan scenarioscore"
  ) |>
  addLayersControl(
    baseGroups = c("Ljus baskarta", "Satellitbild"),
    overlayGroups = c(
      group_medium,
      group_low,
      group_high,
      group_score,
      group_cluster
    ),
    options = layersControlOptions(collapsed = FALSE)
  ) |>
  hideGroup(c(group_low, group_high, group_score, group_cluster)) |>
  htmlwidgets::onRender(
    sprintf(
      "function(el, x) {
        var map = this;
        var currentOpacity = %s;
        function applyOpacity(value) {
          currentOpacity = value;
          map.eachLayer(function(layer) {
            if (layer && layer.setStyle && layer.feature) {
              layer.setStyle({fillOpacity: currentOpacity});
            }
          });
        }
        var OpacityControl = L.Control.extend({
          options: {position: 'topleft'},
          onAdd: function(map) {
            var container = L.DomUtil.create('div', 'leaflet-bar');
            container.style.background = 'rgba(255,255,255,0.95)';
            container.style.padding = '8px 10px';
            container.style.width = '180px';
            container.style.boxShadow = '0 1px 4px rgba(0,0,0,0.2)';
            var title = L.DomUtil.create('div', '', container);
            title.style.fontWeight = '600';
            title.style.marginBottom = '4px';
            title.innerHTML = 'Opacitet';
            var slider = L.DomUtil.create('input', '', container);
            slider.type = 'range';
            slider.min = '5';
            slider.max = '100';
            slider.step = '5';
            slider.value = String(Math.round(currentOpacity * 100));
            slider.style.width = '100%%';
            var valueLabel = L.DomUtil.create('div', '', container);
            valueLabel.style.fontSize = '12px';
            valueLabel.style.marginTop = '4px';
            valueLabel.innerHTML = slider.value + '%%';
            L.DomEvent.disableClickPropagation(container);
            L.DomEvent.disableScrollPropagation(container);
            slider.addEventListener('input', function(e) {
              valueLabel.innerHTML = e.target.value + '%%';
              applyOpacity(parseFloat(e.target.value) / 100.0);
            });
            return container;
          }
        });
        map.addControl(new OpacityControl());
        applyOpacity(currentOpacity);
      }",
      default_fill_opacity
    )
  )

htmlwidgets::saveWidget(map_widget, map_path, selfcontained = FALSE)

scenario_table <- scenario_overview |>
  mutate(
    `Tillatna hex` = comma(tillatna_hex),
    `Tillaten andel` = percent(tillaten_andel, accuracy = 0.1),
    `Medelscore` = number(mean_score_allowed, accuracy = 0.1),
    `Medianscore` = number(median_score_allowed, accuracy = 0.1),
    `Hog eller mycket hog` = comma(high_or_very_high_count)
  ) |>
  select(
    Scenario = scenario,
    `Tillatna hex`,
    `Tillaten andel`,
    `Medelscore`,
    `Medianscore`,
    `Hog eller mycket hog`
  )

criteria_table <- criteria_df |>
  mutate(scenario_label = factor(scenario_label, levels = scenario_labels[scenario_levels])) |>
  arrange(scenario_label, criterion_type, criterion_name) |>
  select(
    Scenario = scenario_label,
    Typ = criterion_type,
    Kriterium = criterion_name,
    Regel = threshold_or_rule,
    Roll = role_in_model
  )

exclusion_metrics <- c(
  "excluded_settlement",
  "excluded_transport",
  "excluded_culture",
  "excluded_protected",
  "excluded_military",
  "excluded_aviation_approach",
  "excluded_aviation_bird",
  "excluded_strand",
  "excluded_coastal_zone",
  "excluded_electrical"
)

exclusion_labels <- c(
  "excluded_settlement" = "Bosattningsbuffert",
  "excluded_transport" = "Transportbuffer",
  "excluded_culture" = "Kulturmiljo",
  "excluded_protected" = "Skyddad natur",
  "excluded_military" = "Militar",
  "excluded_aviation_approach" = "Inflygning",
  "excluded_aviation_bird" = "Fagelkollisionszon",
  "excluded_strand" = "Strandskydd",
  "excluded_coastal_zone" = "3 km kustzon",
  "excluded_electrical" = "Elfeasibility"
)

exclusion_table <- expand.grid(
  scenario_id = scenario_levels,
  metric = exclusion_metrics,
  stringsAsFactors = FALSE
) |>
  as_tibble() |>
  mutate(
    Scenario = scenario_labels[scenario_id],
    Kriterium = exclusion_labels[metric],
    Antal = as.integer(mapply(summary_value, scenario_id, metric))
  ) |>
  select(Scenario, Kriterium, Antal) |>
  pivot_wider(names_from = Scenario, values_from = Antal)
```

```{r}
#| results: asis
cat(
  paste0(
    '<p><a class="btn btn-primary btn-sm" href="', map_href,
    '" target="_blank" rel="noopener">Oppna kartan i egen flik / helskarm</a></p>'
  )
)
```

```{r}
#| fig-height: 8.2
map_widget
```

## Sammanfattning

Mellanscenariot i v4 lamnar `r comma(n_allowed_medium)` av `r comma(n_hex)` aktiva landhexagoner oppna efter blockerande regler, alltsa `r percent(allowed_share_medium, accuracy = 0.1)`. Av dessa hamnar `r comma(high_or_very_high_medium)` i klasserna `Hog` eller `Mycket hog`, med medelscore `r number(mean_score_medium, accuracy = 0.1)`.

Den viktiga fortsatta skillnaden mot landskapsmodellen ar att acceptanslagret nu fungerar som en separat scenarioyta ovanpa landskapsanalysen, inte som en dold viktning inne i faktor- och klustermodellen.

## Scenariejamforelse

```{r}
kable(scenario_table)
```

Scenarioerna ar avsiktligt olika men foljer nu samma logik:

- `Hog acceptans` ger storst etableringsyta genom 250 m till bosattning/fastboende, 75 m till stora vagar, 25 m till mellanvagar och bredast elanslutningsavstand.
- `Mellan acceptans` ar rapportens nya standardscenario och blir v4:s `stage1`-alias. I denna variant anvands inte fagelkollisionsregeln, men 3 km-kustzonen ar hard stop samt 300 m till bosattning/fastboende, 100 m till stora vagar och 50 m till mellanvagar.
- `Lag acceptans` ger minst etableringsyta genom 600 m till bosattning/fastboende, 175 m till stora vagar, 100 m till mellanvagar, fagelkollisionszoner, en tightare elfeasibility-regel och samma 3 km-kustzon som hard stop.

## Regler Och Kriterier

```{r}
kable(criteria_table)
```

## Exkluderingsprofil

```{r}
kable(exclusion_table)
```

Tabellen ovan visar hur scenarioformen flyttar utslaget i v4. De tydligaste skiljelinjerna mellan scenarierna ar nu bosattningsbuffert, transportbuffer, 3 km-kustzon och elanslutningsavstand, medan fagelkollisionsbuffer bara aktiveras i `Lag acceptans`.

## Koppling Till Landskapsanalysen

Landskapsdelen ateranvander inte ra restriktionslager. I stallet hamtas en separat kontext från den senaste landskapsanalysen genom:

- klustertillhorighet
- plateau-/oppenhetslogik fran `gc_high_agri_plateau_proxy`
- lagre lutning fran den konturharledda terrangytan

Det gor att modellen kan skilja pa tre saker samtidigt: var vindkraft inte bor ligga, var tekniken har battre forutsattningar och vilka bakgrundslandskap som ser mer kompatibla ut.

## Tolkning Och Nasta Steg

Den stora metodvinsten med v4 ar att scenarierna nu ar en ren gradient i etableringsyta. Vi kan jamfora hur mycket yta som oppnas eller stangs genom samma regeltyper med olika trasklar, utan att byta semantik mellan scenarierna.

Nasta rimliga steg ar:

1. koppla v4 vidare till gc4 + energy-prototypen
2. avgora om kulturmiljo i nasta steg ska vara fortsatt hard exclusion eller overga till buffertlogik
3. uppdatera aggregation, faktorisering och klustring till en konsekvent gc4/v4-kedja
4. eventuellt bygga en stage 2 med synlighet och kumulativa landskapseffekter

## Utdata

Huvudfilerna fran denna korning ar:

- `r hex_path`
- `r summary_path`
- `r criteria_path`
- `r metadata_path`

QGIS-klara data ligger i GeoPackage-filen ovan.
