---
title: "Landskapsanalys R9 - Dokumentation lager 01"
subtitle: "FastboendeBefolkningMapInfo: lager in, aggregering, lager ut"
format:
  html:
    toc: true
    number-sections: true
    embed-resources: true
lang: sv
execute:
  echo: false
  warning: false
  message: false
---

## Syfte

Detta dokument visar status for lager 01 i den semi-manuella R9-processen:

- **Lager in**: punktdata med fastboende befolkning.
- **Aggregering**: summering per hexagon (`h3.bornholm_r9`).
- **Lager ut**: analyslager pa hexniva (`fastboendebefolkningmapinfo_count`).

## Process (kort)

1. Kallager lases in fran geodatakatalogen.
2. Geometrier kvalitetssakras (`st_make_valid`, CRS-anpassning till hex-grid).
3. Punkter raknas per hexagon med `st_intersects`.
4. Resultat skrivs till CSV:  
   `data/interim/geocontext_r9/layers/01_fastboendebefolkningmapinfo.csv`.

## Karta: lager in + aggregerat lager ut

```{r}
repo <- normalizePath(file.path(getwd(), "..", "..", ".."), winslash = "/", mustWork = TRUE)
```

```{r}
manual_png <- file.path(repo, "docs", "geocontext", "figures", "layer01_overview.png")
auto_png <- file.path(repo, "docs", "geocontext", "layer01_fastboende_in_agg_out.png")

if (file.exists(manual_png)) {
  knitr::include_graphics(manual_png)
} else if (file.exists(auto_png)) {
  knitr::include_graphics(auto_png)
} else {
  cat("Ingen PNG hittades. Spara en karta som: docs/geocontext/figures/layer01_overview.png")
}
```

## Resultat (kort sammanfattning)

```{r}
out <- read.csv(
  file.path(repo, "data", "interim", "geocontext_r9", "layers", "01_fastboendebefolkningmapinfo.csv"),
  stringsAsFactors = FALSE
)
value_col <- "fastboendebefolkningmapinfo_count"

summary_df <- data.frame(
  indikator = c("Antal hexagoner", "Antal hexagoner med > 0", "Max varde i hexagon"),
  varde = c(
    nrow(out),
    sum(out[[value_col]] > 0, na.rm = TRUE),
    max(out[[value_col]], na.rm = TRUE)
  ),
  stringsAsFactors = FALSE
)

knitr::kable(summary_df, align = c("l", "r"))
```

## Nästa steg

Lagret ar nu klart som input till vidare analys och kan senare slas samman med ovriga lager i R9-pipelinen.
